ACORDAO-COMPLETO-2533837

ACÓRDÃO 3126/2022 ATA 20/2022 - SEGUNDA CÂMARA

VISTOS, relatados e discutidos estes autos de tomada de contas especial instaurada pela Secretaria Especial da Cultura, em desfavor de Graúna - Juventude, Gênero, Arte e Desenvolvimento e de sua ex-presidente, a Sra. Sílvia Marques Dantas de Oliveira (de out/2004 a jul/2011) , pela não comprovação da boa e regular aplicação dos recursos conveniados, em razão de irregularidades na documentação exigida para prestação de contas dos recursos repassados pelo Fundo Nacional de Cultura - FNC por meio do Convênio 093/05, firmado entre a aludida instituição e o extinto Ministério da Cultura, tendo por objeto prestar apoio ao projeto "OCAS - Oficinas Culturais de Artes e Saúde.
ACORDAM os Ministros do Tribunal de Contas da União, reunidos em Sessão da Segunda Câmara, ante as razões expostas pelo Relator, em:
9.1. julgar, com fundamento nos arts. 1º, inciso I; 16, inciso III, alíneas "b" e "c"; 19 e 23, inciso III, todos da Lei 8.443/1992, e nos arts. 1º, inciso I; 209, incisos II e III; 210 e 214, inciso III, do Regimento Interno TCU, irregulares as contas da Graúna - Juventude, Gênero, Arte e Desenvolvimento e da Sra. Sílvia Marques Dantas de Oliveira, e condená-las ao pagamento das quantias a seguir especificadas, com a fixação do prazo de quinze dias, a contar da notificação, para comprovar, perante o Tribunal (art. 214, inciso III, alínea "a", do Regimento Interno) , o recolhimento da dívida aos cofres do Fundo Nacional de Cultura, atualizada monetariamente e acrescida dos juros de mora, calculados a partir das datas indicadas, até a data do efetivo recolhimento, na forma prevista na legislação em vigor:
Débitos decorrentes da Irregularidade 2:
	Valor R$
	Data

	29.805,00
	25/8/2010

	34.990,00
	25/8/2010

	20.000,00
	25/8/2010

9.2. autorizar, desde logo, nos termos do art. 28, inciso II, da Lei 8.443/1992, a cobrança judicial das dívidas caso não atendidas as notificações;
9.3. autorizar o pagamento das dívidas em até 36 parcelas mensais e consecutivas, nos termos do art. 26 da Lei 8.443/1992 e do art. 217 do Regimento Interno, fixando-lhe o prazo de quinze dias, a contar do recebimento da notificação, para comprovar perante o Tribunal o recolhimento da primeira parcela, e de trinta dias, a contar da parcela anterior, para comprovar o recolhimento das demais parcelas, devendo incidir sobre cada valor mensal, atualizado monetariamente, os juros de mora devidos, na forma prevista na legislação em vigor, alertando aos responsáveis que a falta de comprovação do recolhimento de qualquer parcela importará no vencimento antecipado do saldo devedor, nos termos do § 2º do art. 217 do Regimento Interno deste Tribunal;
9.4. enviar cópia deste acórdão à Secretaria Especial da Cultura e à Secretaria Federal de Controle Interno, para ciência, informando que a deliberação, acompanhada do Relatório e Voto que a fundamentam, estará disponível para consulta no endereço www.tcu.gov.br/acordaos, além de esclarecer que, caso requerido, o TCU poderá fornecer as correspondentes cópias, em mídia impressa, aos interessados e às responsáveis arroladas nestes autos; e
9.5. encaminhar cópia desta deliberação, bem como do relatório e do voto que a fundamentam, ao Procurador-Chefe da Procuradoria da República no Estado de Pernambuco, nos termos do § 3º do art. 16 da Lei 8.443/1992 c/c o § 7º do art. 209 do Regimento Interno do TCU, para adoção das medidas que entender cabíveis.

Tomada de Contas Especial.  Instaurado pela Caixa Econômica Federal CAIXA, em razão da impugnação parcial de despesas realizadas com os recursos do Contrato de Repasse n° 0223.729-09/2007 (01400.009247/2004-83).

Segunda Câmara

Ministério da Cidadania.

3. Interessados/Responsáveis:
3.1. Responsáveis: Graúna - Juventude, Gênero, Arte e Desenvolvimento (05.080.865/0001-29); Silvia Marques Dantas de Oliveira (XXX.342.634-XX).

13.1. Ministros presentes: Aroldo Cedraz (na Presidência), Augusto Nardes (Relator) e Antonio Anastasia.
13.2. Ministros-Substitutos presentes: Marcos Bemquerer Costa e André Luís de Carvalho.

AUGUSTO NARDES

Reproduzo, a seguir, a instrução elaborada na Secretaria de Tomada de Contas Especial, aprovada de forma unânime pela instância diretiva da unidade (peças 57/59) :
"INTRODUÇÃO
Cuidam os autos de tomada de contas especial instaurada pela Secretaria Especial da Cultura, em desfavor de Graúna - Juventude, Gênero, Arte e Desenvolvimento e de sua ex-presidente, a Sra. Sílvia Marques Dantas de Oliveira (de out/2004 a jul/2011- peça 7, p. 761) , em razão de irregularidades na documentação exigida para prestação de contas dos recursos repassados pelo Fundo Nacional de Cultura - FNC por meio do Convênio 093/05, firmado entre a aludida instituição e o extinto Ministério da Cultura, tendo por objeto prestar apoio ao projeto "OCAS - Oficinas Culturais de Artes e Saúde" (peça 7, p. 59-73) .
O projeto consistiu na realização de oficinas de formação em artes e ofícios - teatro, dança, artes gráficas, artesanato, saúde e reprodutivos, comunicação e socioeconomia solidária com 100 (cem) jovens, com base no Programa Cultura Viva/Pontos de Cultura, com o fim de propiciar o acesso aos meios de fruição, produção e formação cultural (Cláusula Primeira - Do Objeto, peça 7, p. 59) .
HISTÓRICO
O Convênio 093/05 foi originalmente firmado no valor de R$ 322.898,77, sendo R$ 149.593,00 à conta do concedente e R$ 173.305,77 referentes à contrapartida do convenente. Teve vigência de 22/4/2005 a 31/12/2005, sendo sucessivamente prorrogado até 25/6/2010 (peça 7, p. 679, item 1.3) , com prazo final para apresentação da prestação de contas em 24/8/2010.
Os recursos públicos federais foram repassados em 4 (quatro) parcelas, além de uma parcela adicional, referente ao Kit Multimídia, conforme a seguir detalhado (peça 7, p. 680, item 3.1) :
	Parcela 
	OB
	Valor R$
	Data

	1ª
	2005OB902900
	54.938,00
	25/8/2005

	2ª 
	2005OB903595/96
	29.860,00
	18/10/2005

	3ª 
	2009OB800600
	29.805,00
	5/2/2009

	4ª 
	2009OB802477
	34.990,00
	26/8/2009

	Kit Multimídia
	2008OB03240
	20.000,00
	03/11/2008

		TOTAL
	169.593,00
	
Por meio do Ofício 002/2009, de 7/1/2009 (peça 7, p. 153) , a convenente encaminhou ao MinC a prestação de contas relativa à 1ª e 2ª parcelas dos recursos (peça 7, p. 155-533) . 
A documentação apresentada foi analisada, quanto ao cumprimento do objeto, pelo Parecer Técnico nº 03/2009/GEPRO/SPPC/MinC (peça 7, p. 535-543) , que concluiu que o projeto estava atendendo o público alvo, em consonância aos objetivos e metas estabelecidos no Plano de Trabalho.
As prestações de contas referente à 3ª e 4ª parcelas foram solicitadas, sem sucesso, pelo Ofício nº 709/CGGPC/SCC/MinC, de 13/9/2010 (peça 7, p. 579) . A partir de 2012, as solicitações abrangeram todos os recursos repassados (1ª, 2ª, 3ª e 4ª parcelas) , conforme os Ofícios nos 182/2012, 183/2012, 434/2012, 435/2012 (peça 7, p. 599, 609, 615, 623) . Em 26/7/2012, foi publicado o Edital de Notificação nº 2/2012 (peça 7, p. 637) , para que a Sra. Sílvia Marques Dantas de Oliveira procedesse à devolução da totalidade dos recursos recebidos, com correção monetária até a data do recolhimento.
Mediante o Parecer Financeiro nº 063/2015-CPCON/CGEXE/SPOA/MinC, de 18/11/2015 (peça 7, p. 679-690) , foi apreciada a execução financeira da prestação de contas da 1ª e 2ª parcelas. 
No aludido parecer financeiro verificou-se a necessidade de complementações, em razão de impropriedades/irregularidades identificadas nas contas. Para tanto, propôs a realização de diligência à entidade, solicitando as seguintes providências (peça 7, p. 689, itens 4 e 5) :
	a) reapresentar documentos fiscais referentes à 1ª e 2ª parcelas dos recursos, devidamente identificados com o título e número do convênio, e retificados quanto "àquele sem data, nome do fornecedor, do tomador de serviços e sem a descrição clara do objeto";
	b) justificar a realização de saques para pagamentos em espécie, no valor de R$ 27.166,60, ou recolher a referida quantia;
	c) restituir R$ 536,00 relativos a pagamentos de tarifas bancárias;
	d) apresentar documentação complementar, se houver, a fim de comprovar o valor restante da contrapartida, R$ 47.321,45;
	e) justificar a execução de despesas não previstas no Plano de Trabalho, no montante de R$ 8.888,71, ou restituir a referida quantia;
	f) apresentar a prestação de contas da 3ª e 4ª parcelas, além da documentação referente ao kit multimídia, ou restituir o montante de R$ 84.795,00.
Diante do não atendimento à referida diligência, efetuada pelo Ofício nº 181/2015, de 19/11/2015 (peça 7, p. 651-652) , reiterada pelo Ofício nº 012/2016, de 11/1/2016 (peça 7, p. 705-706) , foi emitido o Parecer nº 30/2017 CPCON/CGEXE/SPOA/SE (peça 7, p. 731-733) pela instauração da TCE, que foi autorizada no despacho de 10/3/2017 (peça 7, p. 734) e notificada por meio do Edital de Notificação nº 11, de 12/6/2017, publicada no DOU de 14/6/2017 (peça 7, p. 755) .
No Relatório de TCE nº 001/2018 (peça 9, p. 56) , o tomador de contas concluiu que o prejuízo importaria no valor original de R$ 169.593,00, imputando a responsabilidade à entidade Graúna - Juventude, Gênero, Arte e Desenvolvimento e à sua ex-presidente à época dos fatos, a Sra. Silvia Marques Dantas de Oliveira (de out/2004 a jul/2011) .
O relatório de auditoria da CGU (peça 9, p. 65-69) ratificou as conclusões do Tomador de Contas. Após a emissão do certificado de auditoria, do parecer do dirigente do órgão de controle interno e do pronunciamento ministerial (peça 9, p. 70 e 72; e peça 11) , o processo foi encaminhado ao Tribunal de Contas da União.
Na instrução inicial do feito (peça 16) , identificou-se um conjunto de irregularidades relacionadas à prestação de contas da 1ª e 2ª parcelas, a saber: i) inidoneidade em comprovantes de despesas (R$1.358,01, peça 7, p. 681-685) ; ii) despesas sem previsão no Plano de Trabalho (R$ 8.888,71, peça 7, p. 686-688) ; iii) saques para pagamentos em espécie (R$ 27.166,60, peça 7, p. 681, item 3.6) ; iv) ausência de comprovação da integralização da contrapartida (R$ 47.321,45, peça 7, p. 685 e 686, itens 3.10 e 3.11) ; e v) pagamento de tarifas bancárias (R$ 536,00, peça 7, p. 689, item 4.1 'c') .
Dessas irregularidades, excluiu-se a parcela de R$ 536,00, decorrente do pagamento de tarifas bancárias, por entender-se que a hipótese dos autos se enquadra na linha do entendimento consolidado na jurisprudência do TCU, segundo o qual "não cabe imputação de débito à convenente em razão de despesas bancárias decorrentes da simples utilização de serviços bancários necessários e inevitáveis para a manutenção da conta corrente específica e para a execução do objeto do convênio, que não sejam consequência de comportamento inadequado do titular da conta corrente" (v.g. Acórdãos 4661/2017 e  169/2019, ambos 1ª Câmara, e 2508/2018 - Segunda Câmara) . 
De igual modo, procedeu-se à reparo no cálculo da contrapartida devida pela convenente, redefinindo seu valor para R$ 1.844,30, o que repercutiu na configuração original do débito. Por sua vez, as datas de ocorrências das parcelas componentes do débito também foram objeto de ajustes. O excerto a seguir reproduzido detalha as mencionadas alterações:
 22. Como é cediço, a não aplicação da contrapartida implica a devolução da parcela dos recursos federais que acabaram por substituir, indevidamente, os recursos do convenente, a fim de se manter a proporcionalidade de aportes estabelecida no convênio. No caso, a contrapartida estabelecida para o convenente, nos termos do ajuste, era de R$ 173.305,77  (vide item 3) , o que representa 53,67% do total dos recursos pactuados ([173.305,77 x 100] : 322.898,77 : 100) . 
 23. Por sua vez, o valor do montante devido corresponde à incidência do percentual acima calculado sobre o valor total dos recursos corretamente aplicados, que se obtém pela diferença entre as receitas do convênio e os gastos impugnados. Assim, tem-se que:
Receitas = R$ 169.593,00 (rec. federais cf. item 3 supra) + R$ 50.910,98 (contrapartida comprovada - peça 7, p. 685) = R$ 220.503,98
Gastos Impugnados = R$ 37.413,32 (R$ 1.358,01 + R$ 8.888,71 + R$ 27.166,60 cf. item 19 supra) + R$ 29.805,00  (3ª parcela) + R$ 34.990,00  (4ª parcela) + R$ 20.000,00  (Kit Multimídia) = R$ 122.208,32
Recursos Corretamente Aplicados = R$ 220.503,98 - R$ 122.208,32 = R$ 98.295,66
Cálculo da Contrapartida = 53,67% x 98.295,66 = R$ 52.755,28
Débito (recursos federais que substituíram a contrapartida)  = R$ 52.755,28 - R$ 50.910,98 = R$ 1.844,30
24. Portanto, em reparo ao Tomador de Contas, que imputou às responsáveis o débito pela integralidade dos recursos recebidos (R$ 169.593,00) , entende-se que o montante devido perfaz o total de R$ 124.052,60  (R$ 1.358,01 + R$ 8.888,71 + R$ 27.166,60 + R$ 1.844,30 + 29.805,00 + R$ 34.990,00 + R$ 20.000,00) , atualizada monetariamente a partir das respectivas datas de ocorrência.
 25. Com relação às datas de ocorrências dos débitos relacionados à inidoneidade de comprovantes de despesas (R$ 1.358,01)  e a saques para pagamentos em espécie (R$ 27.166,60) , anota-se que as respectivas parcelas que os compõem foram discriminadas com base nas informações constantes no mencionado Parecer Financeiro nº 063/2015 (peça 7, p. 681, item 3.6; e p. 681-685, item 3.7) , conforme compilado no quadro a seguir:
	Valor R$
	Data

	1.848,07
	31/8/2005

	12.825,00
	31/8/2005

	66,00
	11/10/2005

	100,00
	24/10/2005

	3.532,80
	31/10/2005

	130,00
	31/10/2005

	211,15
	31/10/2005

	200,00
	17/11/2005

	1.200,00
	18/11/2005

	855,00
	22/11/2005

	184,00
	22/11/2005

	800,00
	29/11/2005

	640,00
	30/11/2005

	410,35
	29/12/2005

	237,00
	16/1/2006

	177,10
	23/1/2006

	400,50
	26/1/2006

	322.83
	26/1/2006

	240,00
	14/2/2006

	100,00
	16/2/2006

	100,00
	16/2/2006

	408,63
	22/2/2006

	200,00
	24/2/2006

	200,00
	29/3/2006

	351,20
	3/3/2006

	845,50
	7/4/2006

	108,47
	25/4/2006

	300,00
	21/6/2006

	173,00
	17/7/2006

	13,00
	10/9/2005

	11,00
	2/9/2005

	8,00
	5/9/2005

	2,50
	3/3/2006

	5,00
	25/1/2006

	5,00
	18/10/2005

	5,00
	11/9/2006

	37,00
	23/10/2005

	10,00
	10/12/2005

	10,00
	5/10/2005

	8,25
	15/12/2005

	14,00
	8/11/2005

	32,50
	8/11/2005

	25,30
	13/11/2005

	18,30
	13/11/2005

	15,00
	13/11/2005

	15,00
	13/11/2005

	74,80
	28/11/2005

	34,00
	19/11/2005

	63,00
	25/11/2005

	9,00
	25/11/2005

	14,00
	24/11/2005

	26,98
	2/12/2005

	10,00
	10/11/2005

	7,50
	12/12/2005

	4,25
	4/1/2006

	36,22
	27/3/2006

	5,00
	30/3/2006

	45,91
	17/1/2006

	65,20
	19/1/2006

	25,00
	4/11/2005

	3,20
	4/11/2005

	26,71
	3/4/2006

	7,25
	18/1/2006

	4,96
	17/2/2006

	18,61
	17/2/2006

	10,00
	14/2/2006

	9,00
	14/2/2006

	30,00
	7/4/2006

	5,00
	9/5/2006

	5,00
	26/4/2006

	10,40
	8/6/2006

	12,00
	10/4/2006

	291,17
	28/4/2006

	260,00
	16/12/2005

	9,00
	16/12/2005

26. Entretanto, no que se refere às despesas realizadas sem previsão no Plano de Trabalho, que somam R$ 8.888,71, verifica-se que as respectivas datas de ocorrência não são indicadas na Tabela 4 do Parecer Financeiro 063/20015 (peça 7, p. 686-688, item 3.12) . Por sua vez, os recibos juntados às peças 8 (p. 4-242) e 9 (p. 1-47) , supostamente relacionados a essas despesas, não possibilitam a correlação segura com os eventos elencados na mencionada Tabela 4.
27. Assim, para fins de especificação do débito, opta-se por considerar, em benefício dos responsáveis, a data do repasse da 2ª parcela de recursos - 18/10/2005 - como data de ocorrência do débito relativo às despesas sem previsão no Plano de Trabalho, que totalizam R$ 8.888,71.
28. Nessa mesma linha, considera-se o último dia de vigência do convênio, 25/6/2010, como data de ocorrência do débito relativo à contrapartida, no valor de R$ 1.844,30.
Por conseguinte, manifestou-se por que a entidade Graúna - Juventude, Gênero, Arte e Desenvolvimento e sua ex-dirigente, a Sra. Silvia Marques Dantas de Oliveira, fossem citadas, solidariamente, pelas irregularidades detalhadas na proposta de encaminhamento a seguir reproduzida:
	42. Diante do exposto, submetem-se os autos à consideração superior, propondo:
	a) realizar a citação, com fundamento nos arts. 10, § 1º, e 12, incisos I e II, da Lei 8.443/1992 c/c o art. 202, incisos I e II, do RI/TCU, para que, no prazo de quinze dias, os responsáveis abaixo indicados, em decorrência das condutas praticadas, apresentem alegações de defesa e/ou recolham, aos cofres especificados, a quantia abaixo indicada, atualizada monetariamente a partir da respectiva data até o efetivo recolhimento, abatendo-se na oportunidade as quantias eventualmente ressarcidas, na forma da legislação em vigor, que geraram as irregularidades demonstradas a seguir:
	Irregularidade 1: Não comprovação da boa e regular aplicação da 1ª e 2ª parcelas do Convênio nº 093/05, em virtude de remanescerem injustificadas as irregularidades apontadas na prestação de contas, quais sejam: i) inidoneidade em comprovantes de despesas; ii) realização de despesas sem previsão no Plano de Trabalho; iii) realização de saques para pagamentos em espécie; iv) ausência de comprovação da integralização da contrapartida; e v) pagamento de tarifas bancárias.
	Débitos relacionados às responsáveis solidárias, Graúna - Juventude, Gênero, Arte e Desenvolvimento (CNPJ: 05.080.865/0001-29) e Sílvia Marques Dantas de Oliveira (CPF: XXX.342.634-XX) :
	Valor R$
	Data

	1.848,07
	31/8/2005

	12.825,00
	31/8/2005

	66,00
	11/10/2005

	100,00
	24/10/2005

	3.532,80
	31/10/2005

	130,00
	31/10/2005

	211,15
	31/10/2005

	200,00
	17/11/2005

	1.200,00
	18/11/2005

	855,00
	22/11/2005

	184,00
	22/11/2005

	800,00
	29/11/2005

	640,00
	30/11/2005

	410,35
	29/12/2005

	237,00
	16/1/2006

	177,10
	23/1/2006

	400,50
	26/1/2006

	322.83
	26/1/2006

	240,00
	14/2/2006

	100,00
	16/2/2006

	100,00
	16/2/2006

	408,63
	22/2/2006

	200,00
	24/2/2006

	200,00
	29/3/2006

	351,20
	3/3/2006

	845,50
	7/4/2006

	108,47
	25/4/2006

	300,00
	21/6/2006

	173,00
	17/7/2006

	13,00
	10/9/2005

	11,00
	2/9/2005

	8,00
	5/9/2005

	2,50
	3/3/2006

	5,00
	25/1/2006

	5,00
	18/10/2005

	5,00
	11/9/2006

	37,00
	23/10/2005

	10,00
	10/12/2005

	10,00
	5/10/2005

	8,25
	15/12/2005

	14,00
	8/11/2005

	32,50
	8/11/2005

	25,30
	13/11/2005

	18,30
	13/11/2005

	15,00
	13/11/2005

	15,00
	13/11/2005

	74,80
	28/11/2005

	34,00
	19/11/2005

	63,00
	25/11/2005

	9,00
	25/11/2005

	14,00
	24/11/2005

	26,98
	2/12/2005

	10,00
	10/11/2005

	7,50
	12/12/2005

	4,25
	4/1/2006

	36,22
	27/3/2006

	5,00
	30/3/2006

	45,91
	17/1/2006

	65,20
	19/1/2006

	25,00
	4/11/2005

	3,20
	4/11/2005

	26,71
	3/4/2006

	7,25
	18/1/2006

	4,96
	17/2/2006

	18,61
	17/2/2006

	10,00
	14/2/2006

	9,00
	14/2/2006

	30,00
	7/4/2006

	5,00
	9/5/2006

	5,00
	26/4/2006

	10,40
	8/6/2006

	12,00
	10/4/2006

	291,17
	28/4/2006

	260,00
	16/12/2005

	9,00
	16/12/2005

	8.888,71
	18/10/2005

	1.844,30
	25/6/2010

	Cofre credor: Fundo Nacional de Cultura.
42.1	Responsável: Graúna - Juventude, Gênero, Arte e Desenvolvimento (CNPJ: 05.080.865/0001-29) .
	Conduta 1: apresentar, por intermédio de sua dirigente, comprovantes inidôneos de despesas.
	Nexo de Causalidade 1: a apresentação de comprovantes inidôneos de despesas resultou em dano ao erário.
	Culpabilidade 1: Não há excludentes de ilicitude, de culpabilidade e de punibilidade; é razoável supor que a responsável pela pessoa jurídica tinha consciência da ilicitude de sua conduta; era exigível conduta diversa da praticada, qual seja, apresentar comprovantes idôneos de despesas, para comprovar a boa e regular aplicação da 1ª e 2ª parcelas do Convênio nº 093/05.
	Conduta 2: realizar, por intermédio de sua dirigente, despesas sem previsão no Plano de Trabalho.
	Nexo de Causalidade 2: a realização de despesas sem previsão no Plano de Trabalho resultou em dano ao erário.
	Culpabilidade 2: Não há excludentes de ilicitude, de culpabilidade e de punibilidade; é razoável supor que a responsável pela pessoa jurídica tinha consciência da ilicitude de sua conduta; era exigível conduta diversa da praticada, qual seja, realizar apenas despesas previstas no Plano de Trabalho, para comprovar a boa e regular aplicação da 1ª e 2ª parcelas do Convênio nº 093/05.
	Conduta 3: realizar, por intermédio de sua dirigente, saques para pagamentos em espécie.
	Nexo de Causalidade 3: a realização de saques para pagamentos resultou na quebra do nexo entre recursos e despesas do Convênio nº 093/05, impedindo a comprovação do bom e regular uso do recurso público, resultando em presunção de dano ao erário. 
	Culpabilidade 3: Não há excludentes de ilicitude, de culpabilidade e de punibilidade; é razoável supor que a responsável pela pessoa jurídica tinha consciência da ilicitude de sua conduta; era exigível conduta diversa da praticada, qual seja, movimentar os recursos do Convênio nº 093/05 mediante cheque nominativo, ordem bancária, transferência eletrônica disponível ou outra modalidade de saque autorizada pelo Banco Central do Brasil, em que fiquem identificados sua destinação e, no caso de pagamento, o credor (art. 20 da IN STN 01/1997) .
	Conduta 4: deixar, por intermédio de sua dirigente, de integralizar a contrapartida.
	Nexo de Causalidade 4: a não integralização da contrapartida resultou no aporte de recursos federais para suprir recursos devidos pelo convenente, a fim de manter a proporcionalidade de aportes estabelecida no Convênio nº 093/05, resultando em dano ao erário.
	Culpabilidade 4: Não há excludentes de ilicitude, de culpabilidade e de punibilidade; é razoável supor que a responsável pela pessoa jurídica tinha consciência da ilicitude de sua conduta; era exigível conduta diversa da praticada, qual seja, comprovar a integralização da contrapartida prevista no termo do Convênio nº 093/05.
42.2. Responsável: Sílvia Marques Dantas de Oliveira (CPF: XXX.342.634-XX) .
	Conduta 1: apresentar comprovantes inidôneos de despesas.
	Nexo de Causalidade 1: a apresentação de comprovantes inidôneos de despesas resultou em dano ao erário.
	Culpabilidade 1: Não há excludentes de ilicitude, de culpabilidade e de punibilidade; é razoável supor que a responsável tinha consciência da ilicitude de sua conduta; era exigível conduta diversa da praticada, qual seja, apresentar comprovantes idôneos de despesas, para comprovar a boa e regular aplicação da 1ª e 2ª parcelas do Convênio nº 093/05.
	Conduta 2: realizar despesas sem previsão no Plano de Trabalho.
	Nexo de Causalidade 2: a realização de despesas sem previsão no Plano de Trabalho resultou em dano ao erário.
	Culpabilidade 2: Não há excludentes de ilicitude, de culpabilidade e de punibilidade; é razoável supor que a responsável tinha consciência da ilicitude de sua conduta; era exigível conduta diversa da praticada, qual seja, realizar apenas despesas previstas no Plano de Trabalho, para comprovar a boa e regular aplicação da 1ª e 2ª parcelas do Convênio nº 093/05.
	Conduta 3: realizar saques para pagamentos em espécie.
	Nexo de Causalidade 3: a realização de saques para pagamentos resultou na quebra do nexo entre recursos e despesas do Convênio nº 093/05, impedindo a comprovação do bom e regular uso do recurso público, resultando em presunção de dano ao erário. 
	Culpabilidade 3: Não há excludentes de ilicitude, de culpabilidade e de punibilidade; é razoável supor que a responsável tinha consciência da ilicitude de sua conduta; era exigível conduta diversa da praticada, qual seja, movimentar os recursos do Convênio nº 093/05 mediante cheque nominativo, ordem bancária, transferência eletrônica disponível ou outra modalidade de saque autorizada pelo Banco Central do Brasil, em que fiquem identificados sua destinação e, no caso de pagamento, o credor (art. 20 da IN STN 01/1997) .
	Conduta 4: deixar integralizar a contrapartida.
	Nexo de Causalidade 4: a não integralização da contrapartida resultou no aporte de recursos federais para suprir recursos devidos pelo convenente, a fim de manter a proporcionalidade de aportes estabelecida no Convênio nº 093/05, resultando em dano ao erário.
	Culpabilidade 4: Não há excludentes de ilicitude, de culpabilidade e de punibilidade; é razoável supor que a responsável tinha consciência da ilicitude de sua conduta; era exigível conduta diversa da praticada, qual seja, comprovar a integralização da contrapartida prevista no termo do Convênio nº 093/05. 
	Irregularidade 2: Não comprovação da boa e regular aplicação dos recursos repassados pela 3ª e 4ª parcelas do Convênio nº 093/05, e do valor relativo ao kit multimídia, em virtude da omissão no dever de apresentar a prestação de contas, cujo prazo expirou em 24/8/2010.
	Débitos relacionados às responsáveis solidárias, Graúna - Juventude, Gênero, Arte e Desenvolvimento (CNPJ: 05.080.865/0001-29) e Sílvia Marques Dantas de Oliveira (CPF: XXX.342.634-XX) :
	Valor R$
	Data

	29.805,00
	25/8/2010

	34.990,00
	25/8/2010

	20.000,00
	25/8/2010

		Cofre credor: Fundo Nacional de Cultura.
	42.3. 	Responsável: Graúna - Juventude, Gênero, Arte e Desenvolvimento (CNPJ: 05.080.865/0001-29) 
		Conduta: Omitir-se, por intermédio de sua dirigente, no dever de apresentar a prestação de contas final da 3ª e 4ª parcelas do Convênio 093/05, e do valor relativo ao kit multimídia, expirado em 24/8/2010, impedindo a comprovação da boa e regular aplicação das verbas recebidas.
	Nexo de causalidade: A omissão no dever de apresentar prestação de contas final da 3ª e 4ª parcelas do Convênio 093/05, e do valor relativo ao kit multimídia, expirado em 24/8/2010, impediu a comprovação da boa e regular aplicação das verbas recebidas, resultando em dano ao erário.
	Culpabilidade: Não há excludentes de ilicitude, de culpabilidade e de punibilidade; é razoável supor que a responsável pela pessoa jurídica tinha consciência da ilicitude de sua conduta; era exigível conduta diversa da praticada, qual seja, prestar contas final da 3ª e 4ª parcelas do Convênio 093/05, e do valor relativo ao kit multimídia, possibilitando a comprovação da boa e regular aplicação das verbas recebidas.
42.4.	Responsável: Sílvia Marques Dantas de Oliveira (CPF: XXX.342.634-XX) .
	Conduta: Omitir-se no dever de apresentar a prestação de contas final da 3ª e 4ª parcelas do Convênio 093/05, e do valor relativo ao kit multimídia, expirado em 24/8/2010, impedindo a comprovação da boa e regular aplicação das verbas recebidas.
	Nexo de causalidade: A omissão no dever de apresentar a prestação de contas final da 3ª e 4ª parcelas do Convênio 093/05, e do valor relativo ao kit multimídia, expirado em 24/8/2010, impediu a comprovação da boa e regular aplicação das verbas recebidas, resultando em dano ao erário.
	Culpabilidade: Não há excludentes de ilicitude, de culpabilidade e de punibilidade; é razoável supor que a responsável tinha consciência da ilicitude de sua conduta; era exigível conduta diversa da praticada, qual seja, prestar contas final da 3ª e 4ª parcelas do Convênio 093/05, e do valor relativo ao kit multimídia, possibilitando a comprovação da boa e regular aplicação das verbas recebidas.
Com base na delegação de competência do relator do feito, Ministro Augusto Nardes (Portaria-MIN-AN nº 1, de 30/6/2015) , foram promovidas as citações dos responsáveis, conforme discriminado no quadro abaixo:
	a) Graúna - Juventude, Gênero, Arte e Desenvolvimento (CNPJ: 05.080.865/0001-29) :
	Ofício nº 
	Data do 
ofício
	Origem do 
endereço
	Data de
recebimento
	Nome 
do recebedor 
	Fim do Prazo para defesa
	Defesa Apresentada 

	2209/2021
 (peça 22) 
	27/1/2021
	Receita 
Federal
	"Ausente"
 (AR peça 30) 
	-
	-
	-

	b) Sílvia Marques Dantas de Oliveira (CPF: XXX.342.634-XX) :
	Ofício nº 
	Data do 
ofício
	Origem do
 endereço
	Data de 
recebimento 
	Nome do 
recebedor 
	Fim do Prazo 
para defesa
	Defesa 
Apresentada 

	2208/2021
 (peça 21) 
	27/1/2021
	Receita 
Federal
	10/2/2021
 (AR peça 23) 
	Ilegível
	25/2/2021
	25/2/2021
 (peças 25-28) 

Apesar de não se haver comprovado o recebimento do expediente citatório, por parte da Graúna - Juventude, Gênero, Arte e Desenvolvimento (peça 30) , a entidade, representada por sua presidente, a Sra. Sílvia Marques Dantas de Oliveira, constituiu advogados para promoção de sua defesa neste processo, em 24/2/2021, conforme instrumentos de mandato à peça 24.
	A adoção dessa providência - que resultou na apresentação das alegações de defesa dos responsáveis (peças 25-28) - supriu a deficiência do chamamento processual da entidade Graúna, conforme acima explanado.
Com base na análise às alegações de defesa, empreendida na instrução técnica à peça 31, esta Secex-TCE manifestou-se conclusivamente (peças 32 e 33) nos seguintes termos:
	Diante do exposto, submetem-se os autos à consideração superior, propondo:
 acolher parcialmente as alegações de defesa apresentadas pelas responsáveis Graúna - Juventude, Gênero, Arte e Desenvolvimento (CNPJ: 05.080.865/0001-29) e Sílvia Marques Dantas de Oliveira (CPF: XXX.342.634-XX) , de modo a excluir o débito relacionado às impropriedades apontadas na prestação de contas da 1ª e 2ª parcelas do Convênio 093/95 (Irregularidade 1) ;
 com fundamento no art. 12, §§ 1º e 2º, da Lei nº 8.443/92, c/c/ o art. 202, §§ 2º e 3º, do Regimento Interno do TCU, fixar novo e improrrogável prazo de quinze dias para que as responsáveis Graúna - Juventude, Gênero, Arte e Desenvolvimento (CNPJ: 05.080.865/0001-29) e Sílvia Marques Dantas de Oliveira (CPF: XXX.342.634-XX) comprovem, perante o Tribunal, o recolhimento das quantias abaixo especificadas, atualizadas monetariamente, a partir das datas indicadas, aos cofres do Fundo Nacional de Cultura - FNC:
Débitos decorrentes da Irregularidade 2:
	Valor R$
	Data

	29.805,00
	25/8/2010

	34.990,00
	25/8/2010

	20.000,00
	25/8/2010

c) dar ciência às responsáveis Graúna - Juventude, Gênero, Arte e Desenvolvimento (CNPJ: 05.080.865/0001-29) e Sílvia Marques Dantas de Oliveira (CPF: XXX.342.634-XX) de que o recolhimento tempestivo do débito, atualizado monetariamente, sanará o processo e implicará o julgamento das contas pela regularidade com ressalva, nos termos do art. 12, §§ 1º e 2º, da Lei nº 8.443/92, c/c o art. 153, §§ 4º e 5º, do RI/TCU.
O MPTCU apontou a ocorrência de erro na citação dos responsáveis, porquanto nos respectivos expedientes citatórios não se incluíram os débitos relativos à 3ª e 4ª parcela e ao kit multimídia, tal como apurado nos autos.
Na linha alvitrada pelo Ministério Público, o Relator do feito determinou o refazimento da citação, com a retificação dos vícios apontados (peça 35) , no que foi atendido por esta unidade técnica (peças 36-38) , conforme a seguir detalhado:
	a) Graúna - Juventude, Gênero, Arte e Desenvolvimento (CNPJ: 05.080.865/0001-29) :
	Ofício nº 
	Base de pesquisa de endereço
	Data de 
expedição
	Data de 
recebimento 
	Prorrogação 
	Fim do 
Prazo para
 Defesa
	Apresentação de
 Defesa

	34621/2021
 (peça 41) 
	Receita Federal 
 (peça 40) 
	3/8/2021
	"Devolvido"
 (peça 44) 
	-
	-
	-

	58620/2021
 (peça 54) 
	Receita Federal
 (peça 53) *
	27/10/2021
	1/11/20121
	- 
	16/11/2021
	-

	* citação efetuada no endereço da presidente da entidade, Sra. Sílvia Marques Dantas de Oliveira
	b) Sílvia Marques Dantas de Oliveira (CPF: XXX.342.634-XX) :
	Ofício nº 
	Base de pesquisa de endereço
	Data de 
expedição
	Data de 
recebimento 
	Prorrogação 
	Fim do Prazo 
para defesa
	Apresentação
 de Defesa

	34620/2021
 (peça 42) 
	Receita Federal 
 (peça 39) 
	3/8/2021
	4/8/2021
AR (peça 43) 
	-
	19/8/2021
	28/8/2021
 (peças 45-52) 

Tal como ocorrido em relação à citação inicialmente realizada (peça 22) , não se comprovou o recebimento do superveniente ofício citatório (peça 41) , no endereço da entidade Graúna - Juventude, Gênero, Arte e Desenvolvimento (peça 44) . Essa circunstância, muito provavelmente, deveu-se ao fato de a entidade já se encontrar desativada desde 2010, conforme informações sobrevindas com as primeiras alegações de defesa apresentadas (peças 25-28) .
Contudo, o chamamento processual da Graúna - Juventude, Gênero, Arte e Desenvolvimento operou-se validamente no endereço de sua presidente e representante legal, a Sra. Sílvia Marques Dantas de Oliveira, que apresentou alegações de defesa adicionais às peças 45-52, as quais podem se estender à entidade.
No arrazoado apresentado à peça 45, a defesa reiterou todos os termos e pedidos das alegações já analisadas anteriormente (peças 25-28) , acostando novos documentos, supostamente relacionados à 3ª e 4ª parcelas dos recursos, bem como ao kit multimídia (peças 46-52) . Por essa razão, objetivando sistematizar a presente instrução, consolida-se a exposição e análise de toda a matéria de defesa ofertada em favor das responsáveis (peças 25-28 e 45-52) , no tópico a seguir.
EXAME TÉCNICO
	Alegações de defesa originalmente apresentadas pelas responsáveis Sílvia Marques Dantas e Graúna Juventude, Gênero, Arte e Desenvolvimento: (peças 25-28) 
A defesa originalmente apresentada (peças 25-28) compôs-se das seguintes peças:
	a) arrazoado contendo as alegações conjuntas da entidade Graúna e da Sra. Sílvia Marques Dantas de Oliveira (peça 25) ;
	b) cópias de e-mails trocados entre dirigente da entidade Graúna e agentes públicos do extinto Ministério da Cultura, acerca do projeto cultural "OCAS" - Doc. 2 (peça 26) ;
	c) planilha relativa à prestação de contas da 1ª e 2ª parcelas de recursos do projeto (despesas, datas, cheques e beneficiários) - Doc. 3 (peça 27) ;
	d) manifestação subscrita pela Sra. Mônica Laranjeira Jácome, sob o título de alegações de defesa, a despeito de não haver sido citada (peça 28) .
Na sequência, examina-se os tópicos das alegações, juntamente com os demais elementos acima indicados.
	- Breve relato fático das comunicações entre a peticionante e a autoridade competente (peça 25, p. 2-8) 
Sob esse título, a defesa traçou minudente relato dos fatos subjacentes às comunicações processuais havidas entre a Graúna e agentes do extinto MinC, com vistas a subsidiar os principais argumentos de suas alegações. 
Em essência, a defesa buscou demonstrar que o ministério teria tido condições de verificar as sucessivas alterações de endereço da entidade, desde a celebração do ajuste, em 25/4/2005 (peça 7, p. 59-73) , até a instauração da TCE, em 10/3/2017 (peça 7, p. 734) , em decorrência do não atendimento aos expedientes oriundos do ministério, cobrando o saneamento de pendências nas prestações de contas.
Para tanto, indicou nos autos as comunicações que foram remetidas pelo MinC a endereços não mais (ou nunca) ocupados pela entidade, bem como os documentos a partir dos quais as mudanças de endereço foram informadas pela convenente, ou que possibilitassem a constatação nesse sentido.
Nesse sentido, destacou que, por meio da mensagem eletrônica de 21/5/2008 (peça 7, p. 103) , a entidade informou ao MinC que não mais se localizava na Rua da Boa Hora, nº 142, Varadouro, Olinda/PE, tendo mudado para a Rua Terezita Bandeira nº 228, Peixinhos, Olinda/PE, em 1/2/2008.
De acordo com a defesa, esse mesmo endereço também constou no expediente endereçado pela entidade ao Secretário de Política e Programas Culturais do Ministério da Cultura, em 11/12/2008 (peça 7, p. 139) , bem como no Ofício nº 002/2009, de 7/1/2009, que encaminhou a prestação de contas da 1ª e 2ª parcelas do convênio (peça 7, p. 153) . Outrossim, esse foi o endereço que constou no primeiro aditivo ao Convênio nº 093/2005, celebrado em 14/10/2008  (peça 7, p. 131) .
Na sequência, pela relevância dos fatos narrados pela defesa, permite-se reproduzir o seguinte excerto de seu conteúdo:
08. Portanto, o MinC tinha ciência inequívoca de que, a partir de maio de 2008, e, pelo menos, até janeiro de 2009, a Graúna se encontrava não mais na Rua da Boa Hora, nº 142, Varadouro, Olinda/PE, mas na Rua Terezita Bandeira, nº 288, Peixinhos, Olinda/PE.
09. Compulsando os presentes autos, verifica-se que o primeiro Ofício enviado às peticionantes informando da necessidade de prestação de contas, o fora em 16 de setembro de 2009, pela Secretaria de Cidadania Cultural do Ministério da Cultura (Ofício nº 560/CGGPC/SCC/MinC) (peça 7, p. 577) , endereçado à Rua da Boa Hora, nº 142, Varadouro, Olinda/PE, referente à prestação de contas da terceira parcela do Convênio celebrado. Não há qualquer comprovante de entrega do mesmo, pois, como dito, a GRAÚNA já não se encontrava ali, como já informado ao MinC.
10. Em 13 de setembro de 2010, a Secretaria de Cidadania Cultural do Ministério da Cultura enviou um segundo ofício à GRAÚNA (Ofício nº 709/CGGPC/SCC/MinC) (peça 7, p. 579) , o qual também fora endereçado à Rua da Boa Hora, nº 142, Varadouro, Olinda/PE, quando reitera os termos do Ofício anterior e solicita o envio de prestação de contas final, no prazo de 30 (trinta) dias. O AR retornou sem que fosse entregue (peça 7, p. 581) .
11. Percebe-se, Exmo. Ministro, que, em ambas as oportunidades acima relatadas, o Ministério da Cultura estava inequivocamente CIENTE da alteração de endereço da Peticionante. Porém, ignorou o fato e enviou os Ofícios aos endereços errados.
12. Pois bem. Em 17 de janeiro de 2011, o Coordenador da Secretaria de Cidadania e Cultura do Ministério da Cultura, Sr. Oswaldo Farias, enviou mensagem eletrônica para a Sra. Mônica Larangeira Jácome, Coordenadora Geral e membro da Coordenação Colegiada da GRAÚNA (peça 7, p. 587 e seguintes) , oportunidade na qual o Sr. Oswaldo informou que houvera diligências para a prestação de contas das duas últimas parcelas e do kit multimídia, "diversas vezes por carta e e-mail", e que seria necessário sanear a situação.
13. Incrédula, pois não recebera qualquer notificação, a Sra. Mônica respondeu-lhe lembrando das dificuldades de comunicação com o MinC e das pendências deste, cobradas pela GRAÚNA desde o ano de 2010. Também registrou, naquela oportunidade, que em razão da falta de recursos e da demora na liberação dos recursos, as atividades da GRAÚNA ficaram completamente inviabilizadas, motivo pelo qual iniciara-se o processo de encerramento de suas atividades, "tendo desalugado [sic] casa onde funcionava".
14. As pendências de encaminhamento, por parte do MinC, se prolongaram, registrando a Sra. Mônica e-mails trocados com outros responsáveis, em novembro de 2011, sem que houvesse retorno, conforme oportunamente colacionado (Doc. 02) .
15. A autoridade responsável, por sua vez, não retomou o contato e, segundo consta nos autos, enviou novos Ofícios, desta feita pela Coordenação da Prestação de Contas da Coordenação-Geral de Execução Orçamentária e Financeira da Secretaria Executiva da Diretoria de Gestão Interna do Ministério da Cultura (Ofícios nº 182/2012-CPCON/CGEX/DGI e 183/2012- CPCON/CGEX/DGI) , de 23 de março de 2012 (peça 7, p. 599 e 609) , solicitando o encaminhamento de prestação de contas,  novamente endereçados à Rua da Boa Hora, nº 142, Varadouro, Olinda/PE, no qual, desde 2008, como era de conhecimento inequívoco do MinC, não mais se localizava a  GRAÚNA, motivo pelo qual, mais uma vez, os AR's retornaram sem recebimento.
16. Já em 10 de julho de 2012, a Coordenação-Geral de Execução Orçamentária e Financeira/Coordenação da Prestação de Contas da Subsecretaria de Planejamento, Orçamento e Administração da Secretaria Executiva do Ministério da Cultura enviou novo Ofício, com conteúdo semelhante aos anteriores (Ofício nº 435/2012 CPCON/CGEX/SPOA/SE/MinC) (peça 7, p. 615) , nesta oportunidade aos endereços Rua Secundino Carneiro, nº 129, apto 203, Prado, Recife/PE e à Rua Terezita Bandeira, nº 288, Peixinhos, Olinda/PE, ambos os quais não possuem registro de AR.
17. Registre-se que o endereço da Rua Secundino Carneiro, nº 129, apto 203, Prado, Recife/PE, é o endereço declinado pela Diretora Presidente e ora Peticionante quando da assinatura do CONVÊNIO/MINC/FNC nº 093/05, no longínquo dia 22 de abril de 2005 (peça 7, p. 59) . Ocorre que, em 10 de julho de 2012, o MinC já estava ciente da alteração de endereço da Diretora Presidente para o endereço Rua Manoel de Almeida, nº 139, apto. 24, Graças, Recife/PE, conforme repassado, em mais de uma oportunidade, como na apresentação de Plano de Trabalho para aditamento do convênio, visando suplementar os recursos para aquisição de Kit Multimídia, em 24 de janeiro de 2008 (peça 7, p. 93) ; e no envio da Ata da Assembleia Ordinária da GRAÚNA, realizada em 25 de julho de 2008 (peça 7, p. 115 e seguintes) .
18. Quanto ao endereço Rua Terezita Bandeira, nº 288, Peixinhos, Olinda/PE, conforme já relatado, em 2010, pela sua Coordenadora Geral, a GRAÚNA havia encerrado suas atividades no local.
19. Ainda, em 30 de junho de 2015, a Coordenação-Geral de Execução Orçamentária e Financeira/Coordenação da Prestação de Contas da Subsecretaria de Planejamento, Orçamento e Administração da Secretaria Executiva do Ministério da Cultura enviou Ofício com conteúdo semelhante aos anteriores, tratando das terceira e quarta parcelas e do kit multimídia (Ofício nº 095/2015-CPCON/CGEXE/SPOA/SE/MinC) (peça 7, p. 639) , novamente para o endereço Rua Secundino Carneiro, nº 129, apto 203, Prado,  Recife/PE,  que,  como  dito,  era  o  antigo  endereço  da  Diretora Presidente, cuja alteração já havia sido comunicada ao MinC, motivo pelo qual o AR retornou, novamente, sem recebimento (peça 7, p. 643) .
20. De igual sorte foi o Ofício enviado ao endereço Rua de São João, nº 310, Amparo, Olinda/PE, também da Coordenação-Geral de Execução Orçamentária e Financeira/Coordenação da Prestação de Contas da Subsecretaria de Planejamento, Orçamento e Administração da Secretaria Executiva do Ministério da Cultura, de 21 de junho de 2015, em conteúdo idêntico ao anterior (Ofício nº 110/2015-CPCON/CGEXE/SPOA/SE/MinC) (peça 7, p. 645) . Registre-se que o endereço em questão fora utilizado, sim, como local de atividades pela GRAÚNA, porém, como informado pela Coordenadora ao Minc, em 2010, a GRAÚNA já havia encerrado suas atividades.
21. Já em 14 de novembro de 2015, a mesma Coordenação-Geral de Execução Orçamentária e Financeira / Coordenação da Prestação de Contas da Subsecretaria de Planejamento, Orçamento e Administração da Secretaria Executiva do Ministério da Cultura enviou Ofício endereçado, novamente, à Rua da Boa Hora, nº 142, Varadouro, Olinda/PE, no qual, pela primeira vez (apesar de nenhum dos ofícios terem sido entregues às responsáveis) , tratou de pendências relativas às prestações de contas das duas primeiras parcelas (Ofício  nº  181/2015-CPCON/CGEXE/SPOA/SE/MinC) (peça 7, p. 651) . Novamente, o AR voltou sem recebimento (peça 7, p. 677) .
22. Por fim, foi enviado Ofício ao endereço Rua de São João, nº 310, Amparo, Olinda/PE, também pela Coordenação-Geral de Execução Orçamentária e Financeira/Coordenação da Prestação de Contas da Subsecretaria de Planejamento, Orçamento e Administração da Secretaria Executiva do Ministério da Cultura, de 11 de janeiro de 2016, em conteúdo idêntico ao anterior (Ofício nº 012/2016-CPCON/CGEXE/SPOA/SE/MinC) (peça 7, p. 705) , cujo AR retornou como cumprido, assinado por "Marco Polo" (peça 7, p. 729) , pessoa que não tem qualquer vínculo com a Peticionante, pois, como já era de conhecimento do MinC, àquela altura, a GRAÚNA já havia encerrado suas atividades no local.
23. Como não houve retorno da GRAÚNA - pois suas Diretoras e representantes não receberam quaisquer Ofícios - foi realizada a publicação de edital de notificação (peça 7, p. 753 e seguintes) e instaurada a Tomada de Contas Especial pela autoridade competente, em 27/06/2017. (GRIFOS DO ORIGINAL) 
	Alegação: Da ausência de diligências pela autoridade competente - nulidade do processo de tomada de contas especial (peça 25, p.8-12) 
A partir do relato fático acima exposto, a defesa articulou sua argumentação no sentido de que a "a diligência tomada pela autoridade competente foi muito aquém do que poderia ser feito", em referência ao que dispõe a IN TCU nº 71/2012, quanto à necessidade do esgotamento das medidas administrativas prévias à instauração da TCE, nos casos de omissão no dever de prestar contas e/ou de ocorrência de dano ao erário.
Para tanto, alegou que o MinC, "desde o primeiro minuto", desconsiderou as atualizações que sobrevieram às informações constantes dos autos, especificamente com relação aos endereços de cada um dos envolvidos no processo - Graúna, suas diretoras e representantes.
Nesse sentido, ressaltou que não se teria observado o endereço atualizado da entidade, constante no primeiro termo aditivo celebrado (item 32) , bem como os endereços eletrônicos grauna@trupegrauna.org.br ou trupegrauna@gmail.com que foram indicados nas fichas cadastrais e nos registros de mensagens encaminhadas. Destacou, ainda, que não fora enviado qualquer ofício à diretora presidente da entidade, em seu endereço à época, na Rua Manoel de Almeida, nº 139, ap. 24, Graças, Recife/PE, o qual teria sido repassado ao MinC, em mais de uma oportunidade (peça 7, p. 93 e 119) , segundo alegado.
Enfatizou que a autoridade competente não teria diligenciado de forma eficaz a notificação da Graúna e de seu quadro diretivo, "impossibilitando-as, assim, de tomar conhecimento acerca da prestação de contas em aberto, muito embora existam INÚMEROS endereços e endereços eletrônicos de suas Diretoras, Coordenadoras e da própria Diretora Presidente, os quais podem ser observados da simples consulta dos presentes autos".
Outro ponto mencionado pela defesa refere-se ao fato de que, em relação às falhas apontadas nas prestações de contas das duas primeiras parcelas do projeto, "a autoridade coatora apenas tratou da questão nos Ofícios encaminhados em 14 de novembro de 2015 e 11 de janeiro de 2016, ambos os quais não foram entregues à GRAÚNA ou à sua Diretora Presidente".
Em vista desses argumentos, destacou que os fatos narrados invalidam as intimações realizadas por edital, "as quais somente podem ser levadas a cabo quando esgotadas as tentativas de identificação do intimado, como determina a lei processual", o que não teria ocorrido, conforme demonstram os autos.
Arrematou, em síntese:
36. As Peticionantes, contudo, nunca foram informadas das pendências em questão e não houve a diligência necessária da autoridade competente para que fossem alcançadas e intimadas para apresentar os devidos esclarecimentos, tolhendo-lhes, portanto, o seu direito ao devido processo legal.
37. Registre-se, ainda, que as diligências que se exige, aqui, da autoridade competente, não se revelam nem um pouco árduas. Com a simples leitura do processo, percebe-se que havia, naquele momento, elementos suficientes para que o Ministério da Cultura - MinC soubesse que os Ofícios eram encaminhados para endereços que não mais eram das Peticionantes, bem como havia uma série de informações que poderiam munir outras intimações, inclusive através de mensagens eletrônicas
Por fim, em face dos argumentos aduzidos, a defesa postulou o acolhimento das alegações e que o TCU, preliminarmente, declare a nulidade do processo em razão da ausência de intimação das peticionantes para prestar esclarecimentos sobre as irregularidades apontadas, "devendo o processo retornar para a autoridade competente a fim de que seja concedido novo prazo para saneamento da questão". 
Alternativamente, pediu a adoção de decisão preliminar no sentido de que seja concedido prazo para a apresentação da prestação de contas da 3ª e 4ª parcelas e do kit multimídia, e também da complementação aos esclarecimentos relativos à 1ª e 2ª parcelas do ajuste, "considerando-se, ainda, a grande dificuldade para recuperar arquivos e documentos de mais de dez anos atrás e realizar o esclarecimentos das irregularidades em prazo tão exíguo, uma vez que as Peticionantes nunca foram intimadas para tanto". 
	Análise:
O exame da alegação ora focalizada, assim como das demais apresentadas pela defesa, passa, necessariamente, pelo "breve relato fático" quanto às deficiências na comunicação de irregularidades e cobranças de providências, por parte do extinto MinC (itens 28-33) .
Os fatos narrados demonstram que os agentes públicos do MinC não se houveram com o necessário cuidado objetivo, no endereçamento das notificações e diligências à Graúna e às suas diretoras e representantes.
Ressalta-se, a esse respeito, que a indicação precisa das peças processuais em que constavam os endereços da entidade e de suas representantes, no dito relato fático, confirmam, inequivocamente, que as equipes do ministério detinham condições de verificar as sucessivas alterações de endereço da entidade e de sua dirigente, conforme se observa nos expedientes à peça 7, p. 103 (comunicando mudança da Rua Boa Hora para a Rua Terezita Bandeira) e p. 589 (no e-mail de 18/1/2011, no qual fica implícito que a Graúna não mais ocupava o imóvel sito à Rua Terezita Bandeira, desde 2010, quando fora fechada) .
A despeito disso, os técnicos do MinC seguiram em desordenada remessa de expedientes para endereços cuja incompatibilidade com as mudanças acima referidas era de fácil constatação. Corroboram essa afirmação os ofícios por meio dos quais foram solicitadas, sem sucesso, a prestação de contas da 3ª e 4ª parcelas - Ofício nº 709/CGGPC/SCC/MinC, de 13/9/2010 (peça 7, p. 579) - e também complementos à prestação de contas da 1ª e 2ª parcelas - Ofícios nos 182/2012, 183/2012, 434/2012, 435/2012, 095/2015 e 181/2015 (peça 7, p. 599, 609, 615, 623, 639 e 651-2) .
Mesmo estando evidente a desatualização nos endereços de correspondência utilizados pelo ministério, procedeu-se à notificação, pela via editalícia, da Sra. Sílvia Marques Dantas de Oliveira para recolher valor total do Convênio 093/95, conforme o Edital de Notificação nº 2, de 26/7/2012, publicado no DOU de 27/7/2012 (peça 7, p. 637) .
Com relação à prestação de contas da 1ª e 2ª parcelas (entregue em 7/1/2009) , observa-se que as diligências (peça 7, p. 651-652 e 705-706) visando ao saneamento das pendências apontadas no Parecer Financeiro nº 063/2015-CPCON/CGEXE/SPOA/MinC, de 18/11/2015 (vide item 8) , também foram dirigidas a endereços já não mais ocupados pela entidade e/ou por sua dirigente, resultando em seu insucesso. Por conseguinte, foi instaurada a TCE (peça 7, p. 734) , cuja notificação às responsáveis se deu por meio do Edital de Notificação nº 11, de 12/6/2017, no DOU de 14/6/2017 (peça 7, p. 755) .
Verifica-se, portanto, que, em duas ocasiões distintas, se tentou promover a notificação da convenente, por intermédio de sua representante legal, pela via editalícia (Editais de Notificação nos 2 e 11) , devido ao malogro nas comunicações processuais anteriores, motivado por falta exclusiva do órgão concedente, conforme exposto.
Diante dessas circunstâncias, que não foram percebidas por ocasião da instrução inicial (peça 16) , impõe-se reformular o juízo original quanto aos pressupostos de procedibilidade da IN/TCU nº 71/2012, especificamente com relação à ocorrência de prejuízo ao contraditório e à ampla defesa. Naquela oportunidade, entendeu-se que a notificação efetuada por meio do Edital de Notificação nº 2, de 26/7/2012, publicado no DOU de 27/7/2012 (peça 7, p. 637) , teria interrompido o interstício de 10 (dez) anos sem que tivesse ocorrido a notificação do responsável, pela autoridade administrativa federal competente, conforme previsto no art. 6º, inciso II, c/c o art.  19 da IN/TCU nº 71/2012.
Como se sabe, a notificação por edital é procedimento excepcional, sendo nulo se adotado antes do esgotamento das medidas possíveis para a efetivação da comunicação processual. Ademais, a via editalícia somente deve ser utilizada quando o destinatário não puder ser encontrado, por se encontrar em lugar ignorado, incerto ou inacessível  (Acórdão 1968/2015-TCU-Primeira Câmara) . Como, no presente caso, as tentativas de notificação pessoal não tiveram êxito por culpa exclusiva da Administração, conforme demonstrado ao longo desta análise, não se mostra razoável reconhecer que o Edital de Notificação nº 2 tenha interrompido o decênio a que se refere o inciso II do art. 6º, da IN/TCU nº 71/2012.
Por esse prisma, é de se reconhecer que houve efetivo prejuízo ao exercício do contraditório e da ampla defesa das responsáveis, uma vez que transcorreram mais de doze anos entre apresentação da prestação de contas da 1ª e 2ª parcelas do ajuste, ocorrida em 7/1/2009 (item 5) , e a citação pelo TCU, (10/2/2021 e 25/2/2021) , sem que tivessem ciência da apuração das irregularidades a elas imputadas. Soma-se a isso o fato de que a Graúna - Juventude, Gênero, Arte e Desenvolvimento já se encontrava desativada desde 2010, o que constituiu obstáculos para a localização e recuperação de documentos, "uma vez que as peticionantes nunca foram intimadas para tanto", como afirmou a defesa ao encerrar o tópico em exame (peça 25, p. 12, item 42) .
Embora a defesa tenha externado a manifesta intenção das responsáveis em promover o saneamento das irregularidades, com a apresentação da prestação de contas da 3ª e 4ª parcelas do Convênio 093/95 e kit multimídia, bem como dos esclarecimentos acerca das irregularidades apontadas na prestação de contas da 1ª e 2ª parcelas, caso seja concedido o prazo solicitado para tanto, entende-se que o irreparável prejuízo ao exercício do contraditório, demonstrado pela defesa, exclusivamente quanto às aludidas 1ª e 2ª parcelas, autoriza que o débito a elas correspondente não seja levado às responsáveis. 
Diversa, entretanto, é a situação de inadimplência quanto à apresentação da prestação de contas da 3ª e 4ª parcelas do convênio. A esse respeito, entende-se que os e-mails trocados entre a então coordenadora geral do projeto, Sra. Mônica Laranjeira Jácome, e agentes do extinto MinC, entre janeiro e novembro de 2011, comprovam o conhecimento da situação da convenente, em face da omissão relativa às 3ª e 4ª parcelas do ajuste. Anota-se, a propósito, que o dever de prestar contas constitui obrigação primária assumida pela entidade ao celebrar o Convênio 093/95, nos termos da Cláusula Oitava do instrumento (peça 7, p. 67) .
No âmbito do TCU, quando efetivamente demonstrada pelos responsáveis a ocorrência de prejuízo à ampla defesa e ao contraditório, com a indicação do obstáculo ou da dificuldade concreta do qual resultou (Acórdãos 6990/2014, 1304/2018 e 1244/2020, todos 1ª Câmara) , tem-se admitido o arquivamento do processo, com base no art. 6º, inciso II, da IN/TCU nº 71/2012.
Todavia, no presente caso, já não mais se admite a hipótese de arquivamento, uma vez que a TCE já foi instaurada, tendo o Tribunal promovido a citação válida dos responsáveis. A esse respeito, § 1º do art. 19 da IN/TCU nº 71/2012 (com a redação dada pela IN/TCU nº 72/2016) é claro o prescrever:
Art. 19. (...) 
§1º Instaurada a tomada de contas especial e citados os responsáveis, não se lhe admitirá o arquivamento, mesmo na hipótese de o valor apurado como débito ser inferior ao limite estabelecido no art. 6º desta Instrução Normativa.
Dessarte, impõe-se que as contas sejam julgadas. Entretanto, em face de restar demonstrada a inequívoca ocorrência de prejuízo às responsáveis para exercerem suas prerrogativas processuais do contraditório e ampla defesa, relativamente às irregularidades apontadas na prestação de contas da 1ª e 2ª parcelas do convênio (itens 50-52) , decorrente de culpa exclusiva da Administração, e ante a impossibilidade de arquivamento do processo, até mesmo por subsistir a omissão quanto às 3ª e 4ª parcelas do convênio, entende-se que o débito relacionado às duas primeiras parcelas do ajuste pode ser, excepcionalmente, afastado.
Com relação à postulação alternativa, pela concessão de prazo para a apresentação da prestação de contas da 3ª e 4ª parcelas e do kit multimídia, e também da complementação aos esclarecimentos relativos à 1ª e 2ª parcelas do ajuste (item 42) , registrou-se, na instrução técnica à peça 31, não haver amparo legal ou regimental para seu deferimento.
Entretanto, com a renovação da citação das responsáveis pelas aludidas parcelas de recurso e do kit multimídia (peças 41, 42 e 54) , sobrevieram aos autos as supostas prestações de contas (peças 46-52) , cujo teor será analisado juntamente com as derradeiras alegações de defesa apresentadas pelas responsáveis, em tópico adiante.
Com essas ponderações, manifesta-se por que seja parcialmente acolhida a alegação examinada, uma vez que nela se demonstrou a ocorrência de efetivo e irreparável prejuízo ao exercício das garantias da ampla defesa e do contraditório, apenas em relação às irregularidades apontadas na prestação da 1ª e 2ª parcelas do Convênio 093/95, cujo débito correspondente se propõe afastar. No tocante aos pedidos de nulidade do processo e concessão de prazo adicional para o saneamento das pendências, não há amparo para que sejam acolhidos.
	Alegação: Da possibilidade de dispensa da tomada de contas especial (peça 25, p. 12-14) 
Nesse tópico, a defesa reiterou os argumentos já expendidos quanto à ausência de notificações válidas das responsáveis, e também quanto à impossibilidade de se considerar a notificação realizada pelo Edital de Notificação nº 2, de 26/7/2012 (peça 7, p. 637) , para interromper o prazo de dez anos previsto no art. 6º, inciso II, da IN/TCU nº 71/2012.
Sob esses argumentos e com amparo no aludido dispositivo, postulou pelo reconhecimento da possibilidade de dispensa de instauração da TCE, com o arquivamento do feito.
	Análise:
A alegação já foi analisada em todos os seus aspectos no tópico precedente (itens 43-60) , tendo se concluído que, de fato, o Edital de Notificação nº 2, de 26/7/2012, não deve ser considerado como fator interruptivo do prazo decenal estabelecido no multicitado art. 6º, inciso II, da IN/TCU nº 71/2012, em vista de todas as circunstâncias alegadas pela defesa, quanto às deficiências nas comunicações processuais.
Todavia, o arquivamento pleiteado pela defesa não mais é possível, uma vez que a TCE já foi instaurada e, no âmbito deste Tribunal, já se promoveu a citação válida dos responsáveis. A esse respeito, o § 1º do art. 19 da IN/TCU nº 71/2012 (com a redação dada pela IN/TCU nº 72/2016) é claro o prescrever:
Art. 19. (...) 
§1º Instaurada a tomada de contas especial e citados os responsáveis, não se lhe admitirá o arquivamento, mesmo na hipótese de o valor apurado como débito ser inferior ao limite estabelecido no art. 6º desta Instrução Normativa.
Por essa razão, opina-se pela rejeição da alegação examinada.
	Alegação: Da prescrição da pretensão punitiva e da pretensão ressarcitória (peça 25, p. 14-16) 
Com relação à prescrição da pretensão punitiva do TCU, a defesa alegou que esta teria ocorrido no presente caso, em conformidade ao Acórdão 1.441/2016 - TCU - Plenário, uma vez que o prazo final para prestação de contas das parcelas do convênio recaiu no dia 24/8/2010, iniciando-se a contagem do prazo prescricional no dia imediatamente seguinte, qual seja, 25/8/2010. Assim, ao considerar que até a data de 25/8/2020, não teria se realizado a citação de quaisquer responsáveis, postulou o reconhecimento prescrição da pretensão punitiva.
Quanto à prescrição da pretensão ressarcitória, remontou ao julgamento do Supremo Tribunal Federal, no Recurso Extraordinário nº 636.886/AL, em sede de Repercussão Geral, no qual se fixou a tese para o Tema 899: "É prescritível a pretensão de ressarcimento ao erário fundada em decisão de Tribunal de Contas".
Nessa linha, aludiu à conclusão do STF quanto à matéria, no sentido de que somente seriam imprescritíveis as ações de ressarcimento ao erário fundadas na prática de ato de improbidade administrativa doloso, tipificado na Lei de Improbidade Administrativa - Lei 8.429/1992 (Tema nº 897) . Em relação aos demais atos ilícitos, inclusive àqueles atentatórios à probidade da administração não dolosos e aos anteriores à edição da Lei 8.429/1992, aplica-se o Tema nº 666, sendo prescritível a ação de reparação de danos à Fazenda Pública. 
Acrescentou que, no caso concreto julgado pelo STF, se tratava de execução advinda de processo de TCE julgado pelo TCU, tendo aquela Corte assim se pronunciado:
O TCU não julga pessoas, não perquirindo a existência de dolo decorrente de ato de improbidade administrativa, mas, especificamente, realiza o julgamento técnico das contas a partir da reunião dos elementos objeto da fiscalização e apurada a ocorrência de irregularidade de que resulte dano ao erário, proferindo o acórdão em que se imputa o débito ao responsável, para fins de se obter o respectivo ressarcimento.
Em arremate, ponderou que, "mesmo que houvesse necessidade de perquirir o dolo", não se verifica qualquer indício de dolo por parte da diretora presidente, Sra. Sílvia Marques, ou quaisquer outras diretoras da Graúna, tendo se demonstrado nos autos que "houve busca de informações junto ao MinC para sanar eventuais pendências", devendo-se o insucesso no saneamento das irregularidades à falta de diligência do ministério, no encaminhamento das comunicações processuais.
No caso concreto, assinalou que a prescrição da pretensão de ressarcimento se encontra igualmente prescrita, uma vez já teria transcorrido mais de cinco anos a partir da irregularidade, ocorrida em 24/8/2010 (prazo final para prestação de contas) , "sem que houvesse qualquer causa interruptiva da prescrição, conforme previsão da Lei nº 6.830/1980".
Por fim, a defesa pediu que o TCU "conheça" das alegações de defesa e declare a prescrição das pretensões punitiva e ressarcitória.
	Análise:
A questão da prescrição da pretensão punitiva do TCU, no caso vertente, já foi analisada na instrução inicial (peça 16, p. 11, itens 38 e 39) , na qual se reconheceu sua efetiva ocorrência, uma vez que a irregularidade sancionada data de 25/8/2010 e o ato de ordenação da citação ocorreu em 27/1/2012 (peça 95) . Por essa razão, manifesta-se por que seja conhecida a preliminar, nesse ponto.
No que concerne à prescrição da pretensão ressarcitória, diverge-se, respeitosamente, do posicionamento externado pelo representante do MPTCU (peça 34) , no qual se propugnou pelo reconhecimento do instituto, com arquivamento do presente processo, sem julgamento do mérito, nos termos do art. 212 do Regimento Interno/TCU.
Por conseguinte, nesta instrução consolidada, reitera-se a análise empreendida quanto ao tema, na instrução de mérito originalmente formulada (peça 31, p. 17-22) , se acrescendo as informações acerca dos desdobramentos advindos com o julgamento do Embargos de Declaração opostos contra o Recurso Extraordinário - RE 636.886 (tema 899 da repercussão geral) .
Com efeito, no aludido RE 636.886, o Supremo Tribunal Federal - STF fixou a tese, com repercussão geral reconhecida, de que "é prescritível a pretensão de ressarcimento ao erário fundada em decisão de Tribunal de Contas" (Tema 899) . Em que pese o questionamento acerca da abrangência da tese ali firmada, no sentido de que se circunscreveria apenas ao processo de execução da condenação imposta pelo TCU (ou seja, inaplicável à pretensão de ressarcimento exercida no processo "conhecimento" da TCE) , verifica-se que o STF, por meio de decisões prolatadas pelas suas duas turmas, tem decidido de forma reiterada que se aplica o prazo prescricional de 5 anos previsto na Lei 9.873/1999 às pretensões sancionatória e ressarcitória a cargo do Tribunal de Contas da União.
	Seja por aplicação direta ou por analogia, a orientação sufragada é no sentido de que o prazo de 5 anos é compatível com a tese de que a ação e a execução prescrevem no mesmo prazo (Súmula 150 do STF) , bem como com o fato de que a Lei 9.873/1999 - que regulamenta o exercício de ação punitiva pela Administração Pública Federal, direta e indireta - regeria integralmente a prescrição no âmbito do TCU. Quanto a este último aspecto, o Ministro Luís Roberto Barroso, no voto exarado no julgamento do MS 32.201, embora tenha advertido que a atuação do TCU, em sua acepção clássica, não se qualifica como exercício do poder de polícia, ressaltou que a Lei 9.873/1999 assumiria vocação regulatória geral da prescrição do exercício da competência sancionadora da Administração Pública, sendo sua disciplina aplicável a qualquer ação punitiva da Administração Pública Federal, exceto àquelas esferas em que exista regulamentação específica. Ademais, em virtude da autonomia científica do Direito Administrativo, não haveria razão plausível para suprimir a omissão da Lei Orgânica do Tribunal de Contas da União, no tocante ao estabelecimento de um prazo prescricional próprio, valendo-se das normas de direito civil, e não das de direito administrativo.
	Eis algumas ementas que evidenciam o entendimento predominante do STF:
Ementa: AGRAVO REGIMENTAL EM MANDADO DE SEGURANÇA. TOMADA DE CONTAS ESPECIAL. TRIBUNAL DE CONTAS DA UNIÃO. CONDENAÇÃO A RESSARCIMENTO AO ERÁRIO. PRESCRIÇÃO. MARCO INTERRUPTIVO. ART. 2°, II, DA LEI 9.873/1999. ATO INEQUÍVOCO DE APURAÇÃO DO FATO. DISCUSSÃO. DIREITO LÍQUIDO E CERTO. DEMONSTRAÇÃO. INOCORRÊNCIA. SUBSISTÊNCIA DA DECISÃO AGRAVADA. AGRAVO A QUE SE NEGA PROVIMENTO. I - As razões do agravo regimental são inaptas para desconstituir os fundamentos da decisão agravada, que, por isso, se mantêm hígidos. II - Aplicando-se a regulamentação da Lei 9.873/1999 ao caso concreto, observa-se que a pretensão sancionatória do TCU, em relação aos atos praticados pelo impetrante, levando-se em consideração a ocorrência de 5 causas interruptivas da prescrição, não teria sido fulminada pelo decurso do tempo. III - A pretensão do recorrente, fundada na discussão sobre os fatos apontados como marcos interruptivos da prescrição da pretensão punitiva da Administração Pública, refoge aos estreitos limites do mandamus, ante a ausência de liquidez e certeza do direito pleiteado. IV - Agravo regimental a que se nega provimento. MS 36067 ED-AgR. Órgão julgador: Segunda Turma. Relator (a) : Min. RICARDO LEWANDOWSKI. Julgamento: 18/10/2019
Ementa: AGRAVO REGIMENTAL EM RECLAMAÇÃO. TRIBUNAL DE CONTAS DA UNIÃO. TOMADA DE CONTA ESPECIAL. PRESCRIÇÃO DA PRETENSÃO PUNITIVA. RECONHECIDA EM DECISÃO DO SUPREMO TRIBUNAL FEDERAL. PRESCRITIBILIDADE DO RESSARCIMENTO AO ERÁRIO FUNDADA EM DECISÃO DE TRIBUNAL DE CONTAS. AÇÃO DE IMPROBIDADE ADMINISTRATIVA COM PEDIDO DE RESSARCIMENTO JÁ EM CURSO. AGRAVO REGIMENTAL A QUE SE NEGA PROVIMENTO. I - O acórdão do TCU determinou a formação de processo administrativo para avaliarem, efetivamente, a eventual responsabilização do agravado para o ressarcimento do dano ao erário, contrariando, assim, autoridade desta Corte no MS 35.512/DF, uma vez que houve a concessão da segurança para declarar a ocorrência da prescrição da pretensão punitiva do TCU em relação às infrações imputadas a ele, destacando-se que a União poderia perseguir os valores referentes ao ressarcimento dos danos na esfera judicial. II - Agravo regimental a que se nega provimento. (Rcl 39497 AgR. Órgão julgador: Segunda Turma. Relator (a) : Min. RICARDO LEWANDOWSKI. Julgamento: 10/10/2020) 
Ementa: MANDADO DE SEGURANÇA. DIREITO ADMINISTRATIVO. TRIBUNAL DE CONTAS DA UNIÃO. SERVIDOR DA SECRETARIA DE SAÚDE DO ESTADO DO ACRE. FISCALIZAÇÃO OMISSA E DEFICIENTE NA EXECUÇÃO DE DOIS CONVÊNIOS FIRMADOS ENTRE A SECRETARIA ESTADUAL E O MINISTÉRIO DA SAÚDE. APLICAÇÃO DE MULTA. ARTS. 28, II, E 58, II, DA LEI 8.443/1992. ART. 268, II, DO REGIMENTO INTERNO DO TCU. PRESCRIÇÃO DA PRETENSÃO SANCIONATÓRIA. OCORRÊNCIA. APLICAÇÃO DA LEI 9.873/1999. PRECEDENTES DESTE STF. MEDIDA LIMINAR DEFERIDA E RATIFICADA NO EXAME DE MÉRITO. SEGURANÇA CONCEDIDA PARA AFASTAR A MULTA APLICADA. 1. A prescrição da pretensão punitiva do TCU é regulada pela Lei 9.873/1999, descabendo a aplicação do prazo decenal previsto na legislação civil (art. 205 do Código Civil) . Ao revés, incide o prazo quinquenal previsto na Lei 9.873/1999 (MS 32201, Rel. Min. Roberto Barroso, PRIMEIRA TURMA, DJe 7/8/2017; MS 35.512-AgR, Rel. Min. Ricardo Lewandowski, SEGUNDA TURMA, DJe 21/6/2019) . 2. In casu, na linha do parecer apresentado pelo Ministério Público Federal e da decisão liminar de minha lavra, é inequívoca a superação do prazo prescricional quinquenal. Os ilícitos apontados pela Corte de Contas ocorreram em julho de 2006, tendo o processo de auditoria sido instaurado em 9/10/2006. A ordem de citação do responsável para a audiência, por sua vez, ocorreu em 25/6/2007. Entretanto, a decisão condenatória recorrível foi exarada somente em 31/5/2016, data da prolação do Acórdão 3513/2016-TCU-Primeira Câmara. 3. Ex positis, CONCEDO A SEGURANÇA unicamente para afastar a sanção de multa aplicada ao impetrante, nos autos da Tomada de Contas Processo 023.288/2006-0, máxime da ocorrência de prescrição da pretensão punitiva do Tribunal de Contas da União. MS 35940. (Órgão julgador: Primeira Turma. Relator (a) : Min. LUIZ FUX. Julgamento: 16/06/2020) .
Essa orientação também foi seguida nas seguintes decisões monocráticas: MS 36.127-MC/DF e MS 35.940-MC/DF, Rel. Min. Luiz Fux; MS 35.294, MS 35.539/DF e MS 35.971-TP/DF, Rel. Min. Marco Aurélio; MS 34.256 MC/DF, MS 36.054-MC e MS 36.067-MC/DF, Rel. Min. Ricardo Lewandowski.
	O Supremo Tribunal Federal tem se pronunciado no sentido de reconhecer não só a aplicação da prescrição quinquenal com fulcro na interpretação da Lei 9.873/1999, mas também a incidência dos marcos interruptivos do prazo prescricional consignados na referida lei, tantas vezes quanto presentes os suportes fáticos (MS 32201, Relator: Min. Roberto Barroso) .
	Entendimento que também foi adotado nas seguintes decisões monocráticas: MS 36.054, MS 34.256-MC, MS 35.512 e MS 36.067-MC, todos de relatoria do Min. Ricardo Lewandowski; MS 35.294, MS 35.539 e MS 35.971-TP, todos de relatoria do Min. Marco Aurélio; MS 32.201, Rel. Min. Roberto Barroso, e MS 36.127-MC e MS 35.940-MC, Min. Luiz Fux.
	Em relação ao termo inicial da contagem do prazo prescricional, o "caput" do art. 1º da Lei 9.873/1999 oferece solução que não destoa do modelo adotado pelo TCU no incidente de uniformização de jurisprudência, em que se examinou a prescrição da pretensão punitiva, nos termos do Acórdão 1441/2016-TCU-Plenário (Rel. Min. Benjamin Zymler) , com a adição da particularidade de explicitar o caso de infrações permanentes ou continuadas:
	a) Regra geral: "data da prática do ato" (o que equivale a "ocorrência da irregularidade sancionada") ;
	b) Regra especial: "no caso de infração permanente ou continuada, do dia em que tiver cessado".
	A Lei 9.873/1999, no art. 2º, estabelece as causas interruptivas da prescrição punitiva, consoante abaixo transcrito, já na redação conferida pela Lei 11.941/2009:
Art. 2º Interrompe-se a prescrição da ação punitiva:
I - pela notificação ou citação do indiciado ou acusado, inclusive por meio de edital;
II - por qualquer ato inequívoco, que importe apuração do fato;
III - pela decisão condenatória recorrível.
IV - por qualquer ato inequívoco que importe em manifestação expressa de tentativa de solução conciliatória no âmbito interno da administração pública federal.
O quadro a seguir indica alguns eventos processuais, ocorridos no curso de uma TCE (fase interna e externa) - instaurada em razão de irregularidades na aplicação de recursos da União transferidos a entes subnacionais - que poderiam ser enquadrados nas causas de interrupção da prescrição acima apontadas, sem prejuízo, é claro, de outras ocorrências fáticas elegíveis como marco interruptivo, a depender da forma de proceder de cada entidade ou órgão tomador de contas.
	I - pela notificação ou citação do indiciado 
ou acusado, inclusive por meio de edital;
	notificação no âmbito do procedimento administrativo de ressarcimento
 previamente à instauração da TCE;
 (ii) notificação efetuada pelo órgão tomador de contas acerca da instauração da TCE;
 (iii) citação efetuada pelo TCU.
*Data da ciência da notificação ou citação pelos responsáveis ou de publicação 
do edital no DOU.

	II - por qualquer ato inequívoco, que importe a
puração do fato;
* procedimento que evidencie a apuração dos fatos
 irregulares, com o objetivo quantificar o dano e
 identificar possíveis responsáveis.
	 (i) relatório de sindicância ou PAD;
 (ii) relatório de apuração de irregularidades referente ao processo administrativo 
prévio à instauração da TCE;
 (iii) relatórios de fiscalização, pareceres, despachos, informações e memorandos 
relacionados à apuração dos fatos irregulares;
 (iv) relatório do tomador de contas;
 (v) relatório do controle interno; 
 (vi) termo de instauração ou designação de instauração da TCE;
 (vii) autuação da TCE no TCU; entre outras causas.
*Há quem inclua nesse grupo diligências que comprovam providências do
 responsável sobre as irregularidades investigadas.

	III - pela decisão condenatória recorrível.
	Verifica-se apenas no âmbito do TCU com a data da prolação do acórdão condenatório 
recorrível.

	IV - por qualquer ato inequívoco que importe em 
manifestação expressa de tentativa de solução 
conciliatória no âmbito interno da administração 
pública federal.
	 (i) pedido de parcelamento;
 (ii) pagamento parcial do débito;
 (iii) qualquer manifestação do responsável que demonstre claramente a sua intenção
 de recolher o débito.

Bem se vê, portanto, que haveria uma multiplicidade de causas de interrupção da prescrição, conforme se depreende do art. 2º da Lei 9.873/1999. Tal exegese encontra respaldo em precedentes do STF, a exemplo do que se decidiu no julgamento do MS 36067 (Rel. Min. Ricardo Lewandowski) , com destaque para trecho do voto em que o Relator reconhece cinco causas de interrupção da prescrição, in verbis:
 (...) Assim, faz-se necessário levar em consideração que, apesar de os fatos objeto da apuração conduzida pela Corte de Contas remontarem aos anos de 1999 e 2000, período no qual o impetrante era Secretário de Saúde municipal, o Tribunal de Contas da União deu prosseguimento à tomada de contas especial por ter constatado a ocorrência de 5 causas interruptivas da prescrição, a saber: a) relatório de auditoria em conjunto realizada pelo Denasus e pela Secretaria Federal de Controle, lavrado em 06/07/2001, sendo este, certamente, um ato inequívoco que importou a apuração do fato (art. 2º, II, da Lei n. 9.873/1999) ; b) instauração de Tomada de Contas Especial pelo FNS, ocorrida em 05/10/2005, sendo este também, certamente, um ato inequívoco que importou a apuração do fato (art. 2º, II, da Lei n. 9.873/1999) ; c) a autuação da presente Tomada de Contas Especial no âmbito do Tribunal de Contas da União, ocorrida em 12/08/2008, sendo este também, certamente, um ato inequívoco que importou a apuração do fato (art. 2º, II, da Lei n. 9.873/1999) ; d) o ato que ordenou a citação do responsável, ora impetrante, ocorrida em 12/07/2010 (art. 2º, I, da Lei n. 9.873/1999) ; e e) o exercício do poder punitivo ocorrido em 20/06/2012, data da prolação do Acórdão 1563/2012-TCU-Plenário (art. 2º, III, da Lei n. 9.873/1999) .
No caso concreto, tendo como parâmetro a tese firmada pelo STF, no RE 636.886, no sentido de que ambas pretensões do TCU (sancionatória e ressarcitória) sujeitam-se ao prazo prescricional de 5 anos previsto na Lei 9.873/1999, considerando, ainda, o sistema prescricional descrito na citada lei, inclusive as causas de suspensão e de interrupção da prescrição, temos os seguintes eventos processuais:
	a) 	termo inicial para contagem dos prazos prescricionais: dia seguinte ao vencimento do prazo final para apresentação da prestação de contas, recaindo em 25/8/2010 (item 3) ;
	b)	 Solicitação das prestações de contas referente à 3ª e 4ª parcelas, por meio do Ofício nº 709/CGGPC/SCC/MinC, de 13/9/2010 (peça 7, p. 579) ;
	c) E-mail enviado do MinC para a entidade convenente, no intuito de confirmar os endereços da entidade, em 10/1/2011  (peça 7, p. 585) ;
	d) 	Parecer Financeiro nº 063/2015-CPCON/CGEXE/SPOA/MinC, de 18/11/2015, que apreciou a execução financeira da prestação de contas da 1ª e 2ª parcelas, concluindo pela necessidade de realização de diligências junto à convenente (peça 7, p. 679-690) ;
	e)	 Diligência realizada pelo Ofício nº 181/2015, de 19/11/2015 (peça 7, p. 651-652) ;
	f) 	Instauração da TCE, no despacho de 10/3/2017 (peça 7, p. 734) ;
	g) 	Relatório de TCE nº 001/2018, de 3/1/2018 (peça 9, p. 56-61) ;
	h)	 Data de autuação da tomada de contas especial pela Secex-TCE: 1/9/2019 (peça 2) ;
	i)	 Despacho do titular da Secex-TCE autorizando a realização das citações propostas: 27/1/2012 (peça 95) .
	Analisando-se a sequência de eventos processuais enumerados no item anterior, os quais teriam o condão de interromper a prescrição da ação punitiva desta Corte no entender do STF, observa-se que não transcorreu o prazo prescricional de 5 (cinco) anos entre cada evento processual e o seguinte. Portanto, na linha do entendimento do STF, não teria ocorrido a prescrição da pretensão ressarcitória a cargo do TCU.
	Além disso, o caso tratado no RE 636.886 (tema 899 da repercussão geral) diz respeito à fase de execução judicial de deliberação do Tribunal de Contas, tanto assim que, para deslindá-lo, foi necessária a aplicação da Lei 6.830/1980 (Lei de Execuções Fiscais) , diploma legal evidentemente inaplicável à fase que antecede a formação do título executivo extrajudicial do TCU, caracterizada pela atuação do órgão de controle externo até a prolação do acórdão.
Veja-se que foram opostos embargos declaratórios contra a referida decisão do STF, os quais foram rejeitados pela maioria da Suprema Corte (Plenário, Sessão Virtual de 13.8.2021 a 20.8.2021) , confirmando, portanto, a abrangência da deliberação prolatada na fixação do tema 899, razão por que se deve adotar a orientação prevalente no TCU, no sentido de que a matéria ali tratada alcançaria tão somente a fase judicial de cobrança do título extrajudicial, não atingindo os processos de controle externo, mantendo-se, desse modo,  a interpretação adotada pela Suprema Corte, em 2008, no Mandado de Segurança - MS 26.210, oportunidade em que foi definida a tese da imprescritibilidade das ações de ressarcimento ao erário:
	A suspensão pelo STF das demandas nas quais esteja em questão a prescritibilidade da pretensão de ressarcimento ao erário com base em decisão de tribunal de contas (RE 636.886/STF) alcança tão somente a fase judicial de cobrança do título extrajudicial, não atingindo os processos de controle externo em trâmite. Até julgamento definitivo em contrário pelo STF, permanecem imprescritíveis as pretensões de ressarcimento decorrentes de tomadas de contas especiais. (Acórdão 7930/2018-TCU-Segunda Câmara, Relatora: Min. ANA ARRAES) .
Portanto, diversamente do entendimento esposado pelos responsáveis, configurou-se a prescrição apenas quanto à competência sancionatória deste Tribunal, não ocorrendo, todavia, em relação à obrigatoriedade de ressarcimento do dano ao erário.
	Alegação: Do mérito (peça 25, p. 16-19) 
Em alternativa ao não acolhimento da preliminar de concessão de prazo para saneamento das irregularidades, suscitada anteriormente (vide item 42) , a defesa teceu considerações acerca do mérito das contas.
Preliminarmente, registrou que a Sra. Sílvia Marques, na qualidade de diretora presidente da Graúna, foi surpreendida com a citação do TCU, reiterando que a responsável nunca fora notificada pela autoridade competente para prestar quaisquer esclarecimentos acerca dos fatos apurados nesta TCE.
Em relação à prestação de contas da 1ª e 2ª parcelas do Convênio 093/95, a defesa informou que, a despeito da ausência de notificação por parte do órgão concedente, promoveu "um pequeno levantamento", para esclarecer as despesas impugnadas.
No intuito de preservar a integridade das informações aduzidas na alegação em tela, opta-se por reproduzi-las, conforme se segue:
63. Deve-se observar, ainda, que não há vedação ao pagamento em espécie, uma vez que todos os saques realizados englobaram pagamentos diversos, devidamente comprovados, através de documentação idônea (Doc. 03) .
64. Quanto  à  previsão  de  despesas,  deve-se  observar  que  as representantes legais da GRAÚNA trataram com representantes do MinC,  inclusive  pessoalmente,  em  Brasília/DF,  sobre  as  dificuldades  de continuidade do projeto e da própria atividade da GRAÚNA em razão dos atrasos nas liberações de recursos tanto por parte do MinC, quanto da sua outra  principal  financiadora,  tendo  como  principais  consequências  a paralização das atividades com os jovens, processos trabalhistas movidos pelas duas funcionárias que trabalhavam em regime de CLT e a mudança de endereço para uma pequena casa em bairro popular de Olinda/PE.
65. Foi solicitado, assim, ao responsável pelo acompanhamento do projeto no MinC a permissão para reaplicação dos recursos da 3ª e 4ª parcelas  que  faltavam  ser  pagas,  já  que  o  que  a  realidade  da  própria instituição em 2004, quando o projeto foi aprovado era uma, em agosto de 2005, quando a primeira parcela dos recursos foi, finalmente, liberada, era outra e a de 2008, no momento da conversa, era simplesmente inimaginável (Para maiores esclarecimentos da situação vivida pela instituição decorrente dos atrasos na liberação de recursos, vide o "item B. As Dificuldades e soluções adotadas", do "Relatório de Cumprimento do Objeto", da primeira prestação de contas, em especial ao "item 1: QUANTO AO FIM DO APOIO INSTITUCIONAL DO DED E A DEMORA NA LIBERAÇÃO DOS RECURSOS DO MINC") .
66. O representante do MinC não apenas concordou com nossos argumentos e proposta, como orientou o envio de ofício propondo as alterações e, em anexo, os Cronograma de Desembolso (PLANO DE TRABALHO 3/3) e Cronograma de Execução (PLANO DE TRABALHO 2/3) das 3ª e 4ª parcelas com as readequações. 
Em face dos argumentos aduzidos, a defesa postulou que seja reconhecida "a não comprovação de dano pelo TCU, com baixa da responsabilidade pelo débito pela autoridade competente, na forma do art. 16, inciso II, da IN 71/2012".
	Análise:
De início, vale rememorar que, além da não apresentação da prestação de contas da 3ª e 4ª parcelas dos recursos, identificou-se na prestação de contas da 1ª e 2ª parcelas um conjunto de irregularidades relacionadas a: i) inidoneidade em comprovantes de despesas; ii) despesas sem previsão no Plano de Trabalho; iii) saques para pagamentos em espécie; iv) ausência de comprovação da integralização da contrapartida; e v) pagamento de tarifas bancárias. Na instrução inicial, promoveu-se a ajustes no valor de parcelas do débito originalmente apurado, excluindo-se aquelas relacionadas às tarifas bancárias (itens 13-16 supra) .
As alegações apresentadas com relação ao mérito da presente TCE cingem-se às questões relacionadas aos pagamentos realizados em espécie e às despesas realizadas sem previsão no Plano de Trabalho.
Com relação ao primeiro ponto, a defesa limitou-se a afirmar que inexiste vedação à realização de pagamentos em espécie e que, no caso, os saques realizados para pagar despesas diversas se encontram devidamente comprovados "através de documentação idônea", constante do Doc. 3 que integra a defesa (peça 27) .
O referido Doc. 3 (peça 27) consubstancia planilha na qual são discriminados os cheques que teriam sido utilizados para pagamento, em espécie, de diversos credores. Os aludidos cheques haviam sido apontados no Parecer Financeiro nº 063/2015 (peça 7, p. 681, item 3.6) , totalizando a importância de R$ 27.166,60.
Ao contrário do que afirma a defesa, é cediço que a realização de pagamentos em espécie constitui prática desconforme ao regramento da IN/STN nº 01/97, em cujo art. 20 se estabelece que os pagamentos devem ser feitos exclusivamente mediante crédito em conta bancária dos fornecedores ou prestadores de serviços, ou por meio de cheque nominal a cada credor.
No âmbito do TCU, prevalece largamente o entendimento de que o saque efetuado diretamente em caixa, para a realização de pagamentos em espécie, impossibilita o estabelecimento do necessário liame causal entre o recurso sacado e beneficiário do pagamento. O Tribunal, excepcionalmente, aceita pagamentos em espécie, "nas situações em que se comprove conexão entre as despesas e os desembolsos realizados no convênio, demonstrando a respectiva correlação temporal entre as notas fiscais, a emissão dos cheques e o avanço físico do empreendimento, além de evidências do processo licitatório realizado para tal finalidade e da entrega do objeto" (Acórdão 12472/2016-TCU-Segunda Câmara) .
Embora na planilha apresentada tenham constado todos os cheques sacados para a realização de pagamentos em espécie, de acordo com o Parecer Financeiro nº 063/2015 (peça 7, p. 681, item 3.6) , a defesa não formulou qualquer alegação para, ao menos, justificar a adoção da malsinada prática, por parte da convenente.
Outrossim, ainda que se possa vislumbrar relativa contemporaneidade entre as datas dos cheques e a dos "recibos" indicados na planilha em referência, esses documentos comprobatórios de despesas, bem como as notas e cupons fiscais também elencados, não foram apresentados juntamente com a defesa.
Diante disso, não há como se reconhecer a aptidão dos dados informados na planilha, à peça 27, para comprovar o nexo causal entre os valores sacados para pagamentos em espécie e o objeto do convênio. Para que a comprovação pretendida pela defesa prosperasse, deveriam ter sido apresentados os comprovantes de todas as despesas relacionadas (notas fiscais, recibos e RPAs) , constando o número do convênio ou a referência ao projeto por ele custeado, com datas próximas aos saques dos cheques correspondentes e, mais importante, uma justificativa plausível para a adoção da prática censurada. Assim, deve ser rejeitada a alegação quanto a esse ponto. 
Registra-se, por oportuno, que os diversos recibos e notas fiscais juntados aos autos (peças 7, p. 769-771, 8, p. 1-242 e 9, p. 46) referem-se, exclusivamente, a "documentos fiscais com impropriedades" e "documentos fiscais relativos a despesas sem previsão no Plano de Trabalho", juntados aos autos por força do Parecer nº 13/2017/CCONT/CGPOF/SPOA/SE (peça 7, p. 766-767) , não possuindo relação com os pagamentos realizados em espécie.
  Quanto à execução de despesas sem previsão no Plano de Trabalho - segundo ponto abrangido pelas alegações de mérito -, foi traçado um quadro acerca das dificuldades enfrentadas pela Graúna para dar continuidade ao projeto OCAS, notadamente em razão de atrasos na liberação de recursos, e que acabaram resultando na paralisação das atividades da entidade no ano de 2010. Outrossim, a defesa aludiu aos esforços empreendidos junto ao extinto MinC, com vistas a obter permissão para a reaplicação dos recursos da 3ª e 4ª parcelas de recursos.
 Como exposto no item 26, a defesa se fez acompanhar das ditas "alegações de defesa" apresentadas pela Sr. Mônica Laranjeira Jácome (peça 28) , ex-coordenadora geral do projeto, a despeito dela não haver sido arrolada como responsável, nestas contas especiais. Para além das dificuldades financeiras, o pormenorizado relato ofertado pela ex-coordenadora se presta a corroborar a exposição do problemático fluxo de correspondências (físicas e eletrônicas) entre a entidade e o MinC, que concorreu para a reprovação das contas das responsáveis.
Não obstante restar evidenciada a diligência e proatividade da Sra. Mônica Jácome, o que se pode observar é que as aludidas tratativas encetadas para a reformulação do Plano de Trabalho não vieram a se concretizar ou, se concretizadas, não foram informadas ao TCU. Ao se compulsar novamente os e-mails trocados entre a ex-coordenadora e o então Coordenador da Secretaria de Cidadania e Cultura do Ministério da Cultura, Sr. Oswaldo Farias (peça 7, p. 587-591) , bem como a troca de e-mails entre a Sra. Mônica Jácome e agentes do MinC (peça 26) , constata-se, inequivocamente, que a questão se arrastou de janeiro a novembro de 2011, sem que qualquer deslinde tenha sobrevindo. 
Assim, em que pese se reconhecer todos os problemas enfrentados pela instituição para levar a termo o projeto OCAS, verifica-se que a defesa, objetivamente, não logrou justificar a execução das despesas alheias ao Plano de Trabalho, no montante de R$ 8.888,71, devendo ser mantida a irregularidade quanto a esse ponto.
Portanto, entende-se que as alegações de defesa apresentadas com relação ao mérito da TCE, acima analisadas, devem ser rejeitadas, mantendo-se as irregularidades que lhes serviram de suporte.
	Alegações de defesa apresentadas pelas responsáveis Sílvia Marques Dantas e Graúna Juventude, Gênero, Arte e Desenvolvimento, relativamente à 3ª e 4ª parcelas dos recursos e ao kit multimídia: (peças 45-52) 
Conforme já registrado (item 25) , no arrazoado à peça 45, foram ratificados todos os termos e pedidos constantes nas alegações originalmente apresentadas pela defesa da Sra. Sílvia Marques (peças 25-28) , cuja análise foi reproduzida nos tópicos precedentes.
Resta, portanto, examinar os novos documentos juntados aos autos, a título de prestação de contas da 3ª e 4ª parcelas de recursos repassados à entidade, bem como do kit multimídia (peças 46-52) .
A aludida documentação compõem-se das relações de pagamentos dos anos de 2008 e 2009 (peças 49 e 46-47, respectivamente) , e dos correspondentes comprovantes de despesas (peças 48, 50 e 52) .
	Análise
A partir da análise às relações de pagamentos apresentadas (peças 46, 47 e 49) , pode-se verificar um minucioso detalhamento das despesas incorridas no período de 2008-2009, quando foram geridos os recursos da 3ª e 4ª parcelas, bem como do kit multimídia, os quais foram repassados em 5/2/2009, 26/8/2009 e 3/11/2008, respectivamente (vide item 4) .
Dentre os pagamentos relacionados nas aludidas peças processuais, foi possível constatar que vários deles foram suportados por um mesmo cheque (ex: cheques 850010; 850021; 850032; 850034; 850044; 8500552; 850122; 850141; 850142; 850150; 850153; 850154; 850155; 850161; 850070) , revelando a reincidência na prática irregular de saques para realização de pagamentos em espécie, tal como verificado em relação às duas primeiras parcelas de recursos (vide itens 98-105 supra) .
Ainda nas relações de pagamentos, pode-se observar que, em sua maioria, os cheques relacionados são contemporâneos aos comprovantes de pagamentos existentes ("Título de Crédito - NF, Recibo") , o que, em tese, poderia estabelecer o nexo de causalidade entre os recursos do convênio e parte das despesas relacionadas, na linha da excepcionalidade admitida na jurisprudência do TCU (e.g. Acórdão 12472/2016-TCU-Segunda Câmara) .
Contudo, ao compulsar o extenso rol de comprovantes (recibos, notas fiscais e guias de recolhimentos) apresentado pela defesa (peças 48, 50 e 52) , não foi possível identificar em nenhum desses elementos a indicação do Convênio 093/05, tampouco do projeto "OCAS - Oficinas Culturais de Artes e Saúde".
A documentação comprobatória de despesas compôs-se, essencialmente, por recibos precários, sem qualquer indicação dos serviços prestados pelo beneficiário do correspondente pagamento. Por sua vez, na totalidade das notas fiscais e guias de recolhimento apresentadas, não foi possível estabelecer qualquer relação com o convênio ou seu objeto.
Como se vê, o exame das alegações de defesa supervenientes não permite concluir que haja o necessário nexo causal entre os pagamentos realizados à conta dos recursos da 3ª e 4ª parcelas do Convênio 093/05, e também do kit multimídia, com as despesas relacionadas pela defesa às peças 46, 47 e 49 dos autos, razão pela qual se propõe que sejam rejeitadas.
CONCLUSÃO
Em face da análise promovida nos itens 26-120 desta instrução técnica, verificou-se que as alegações de defesa originalmente apresentadas pelos responsáveis Graúna - Juventude, Gênero, Arte e Desenvolvimento e Sra. Sílvia Marques Dantas de Oliveira (peças 25-28) , se prestaram a esclarecer as circunstâncias, alheias a suas vontades, que resultaram no transcurso de quase doze anos sem que as irregularidades identificadas na prestação de contas da 1ª e 2ª parcela dos recursos tivessem chegado ao conhecimento das responsáveis (itens 38-47) .
Por essa razão, e tendo em vista que já não mais se admite a hipótese de arquivamento com base no art. 16, inciso II, da IN/TCU nº 71/2012, uma vez que a TCE já foi instaurada, com a citação válida dos responsáveis (§ 1º do art. 19 do aludido normativo) , manifestou-se por afastar, excepcionalmente, o débito correspondente às duas primeiras parcelas de recursos transferidos (item 53) .
Já, com relação à 3ª e 4ª parcelas dos recursos e do kit multimídia, tanto as alegações de defesa originais (peças 25-28) , como as supervenientes após a renovação das citações das responsáveis (peças 45-52) , não lograram justificar a omissão inicial quanto à prestação de contas. Outrossim, a derradeira defesa não logrou seu intento de prestar contas dos aludidos recursos, por meio da documentação acostada às peças 46-52, em razão da impossibilidade de correlacionar os comprovantes de despesas apresentados com os pagamentos relacionados e, também, com as cópias dos cheques correspondentes (vide itens 115-120 supra) .
Por essa razão, entendeu-se que as alegações de defesa devam ser parcialmente acolhidas, para afastar a ocorrência do débito relativo à 1ª e 2ª parcelas do convênio, não se identificando qualquer fundamento para que seja reconhecida a nulidade do processo, suscitada pela defesa (item 60) . Quanto à 3ª e 4ª parcela dos recursos e do kit multimídia, manifestou-se pelo não acolhimento das alegações correspondentes (item 120) .
No tocante às alegações de defesa concernentes ao mérito das contas (itens 92-96) , não foi possível delas extrair elementos que, materialmente, comprovassem o alegado quanto à questão dos saques em espécie (notas fiscais, recibos e RPAs) , e que justificassem as despesas realizadas sem previsão no Plano de Trabalho, razão pela qual se manifestou pelo não acolhimento (itens 97-111) .
Com relação ao exame da boa-fé, na análise de mérito anteriormente formulada (peça 31) , manifestou-se por seu reconhecimento na conduta da Sra. Sílvia Marques Dantas de Oliveira, valorando-se, para tanto, sua "manifesta disposição em tentar sanear as pendências que persistem a macular o feito, ainda que em momento processual extemporâneo", conforme se depreendeu de sua defesa então examinada. Por conseguinte, propôs-se, na oportunidade, a fixação de novo e improrrogável prazo para recolhimento do débito, com fulcro no art. 202, §§ 2º e 3º, do Regimento Interno/TCU.
Contudo, após a manifestação divergente do Ministério Público de Contas acerca da questão (peça 34) , e considerando que os elementos advindos com a nova citação das responsáveis não possibilitaram o afastamento das irregularidades que macularam as contas - tendo se prestado, ao contrário, para confirmar a ineficácia comprobatória da prestação de contas da 3ª e 4ª parcelas dos recursos e do kit multimídia -, revê-se o posicionamento adotado, propondo-se o julgamento que as responsáveis tenham suas contas julgadas irregulares, com a condenação ao pagamento do débito apurado nos autos.
Por fim, com base no exame realizado nos itens 73 a 91 desta instrução, reitera-se a manifestação pelo reconhecimento da prescrição da pretensão punitiva do TCU, na hipótese dos autos, rejeitando-se a preliminar quanto à prescrição da pretensão ressarcitória, na linha dos entendimentos do TCU a esse respeito (Acórdãos 432/2021 e 120/2021 - ambos Plenário; 3524/2021, 2425/2021, 2421/2021, 2414/2021 - todos Primeira Câmara; 4033/2021, 1748/2021 - ambos Segunda Câmara) .
PROPOSTA DE ENCAMINHAMENTO
	Diante do exposto, submetem-se os autos à consideração superior, propondo:
com fundamento nos arts. 1º, inciso I; 16, inciso III, alíneas "b" e "c"; 19 e 23, inciso III, todos da Lei 8.443/1992, e nos arts. 1º, inciso I; 209, incisos II e III; 210 e 214, inciso III, do Regimento Interno TCU, julgar irregulares as contas da Graúna - Juventude, Gênero, Arte e Desenvolvimento (CNPJ: 05.080.865/0001-29) e da Sra. Sílvia Marques Dantas de Oliveira (CPF: XXX.342.634-XX) , e condená-las ao pagamento das quantias a seguir especificadas, com a fixação do prazo de quinze dias, a contar da notificação, para comprovar, perante o Tribunal (art. 214, inciso III, alínea "a", do Regimento Interno) , o recolhimento da dívida aos cofres do Fundo Nacional de Cultura, atualizada monetariamente e acrescida dos juros de mora, calculados a partir das datas indicadas, até a data do efetivo recolhimento, na forma prevista na legislação em vigor:
Débitos decorrentes da Irregularidade 2:
	Valor R$
	Data

	29.805,00
	25/8/2010

	34.990,00
	25/8/2010

	20.000,00
	25/8/2010

b) autorizar, desde logo, nos termos do art. 28, inciso II, da Lei 8.443/1992, a cobrança judicial das dívidas caso não atendidas as notificações;
 autorizar o pagamento das dívidas em até 36 parcelas mensais e consecutivas, nos termos do art. 26 da Lei 8.443/1992 e do art. 217 do Regimento Interno, fixando-lhe o prazo de quinze dias, a contar do recebimento da notificação, para comprovar perante o Tribunal o recolhimento da primeira parcela, e de trinta dias, a contar da parcela anterior, para comprovar o recolhimento das demais parcelas, devendo incidir sobre cada valor mensal, atualizado monetariamente, os juros de mora devidos, na forma prevista na legislação em vigor, alertando aos responsáveis que a falta de comprovação do recolhimento de qualquer parcela importará no vencimento antecipado do saldo devedor, nos termos do § 2º do art. 217 do Regimento Interno deste Tribunal;
 enviar cópia do Acórdão que vier a ser proferido à Secretaria Especial da Cultura, à Secretaria Federal de Controle Interno e às responsáveis, para ciência, informando que a deliberação, acompanhada do Relatório e Voto que a fundamentarem, estará disponível para consulta no endereço www.tcu.gov.br/acordaos, além de esclarecer que, caso requerido, o TCU poderá fornecer as correspondentes cópias, em mídia impressa, aos interessados e às responsáveis arrolados nestes autos;
 encaminhar cópia da deliberação, bem como do relatório e do voto que a fundamentarem, ao Procurador-Chefe da Procuradoria da República no Estado de Pernambuco, nos termos do § 3º do art. 16 da Lei 8.443/1992 c/c o § 7º do art. 209 do Regimento Interno do TCU, para adoção das medidas que entender cabíveis.
2.	O Ministério Público junto ao TCU divergiu do exame técnico em parecer lavrado nos seguintes termos:
No âmbito deste Tribunal, após instrução inicial dos autos (peças 16 a 18) , a Secretaria de Controle Externo de Tomada de Contas Especial (Secex-TCE) promoveu a citação solidária da Sra. Silvia Marques Dantas de Oliveira e da entidade Graúna em razão de débito no valor histórico total de R$ 123.729,79, decorrente da "não comprovação da boa e regular aplicação dos recursos repassados pela 3ª e 4ª parcelas do Convênio (...) , e do valor relativo ao kit multimídia, em virtude da omissão no dever de apresentar a prestação de contas, cujo prazo expirou em 24/8/2010", bem como pela "não comprovação da boa e regular aplicação da 1ª e 2ª parcelas do Convênio nº 093/05, em virtude de remanescerem injustificadas as irregularidades apontadas na prestação de contas, quais sejam: i) inidoneidade em comprovantes de despesas; ii) realização de despesas sem previsão no Plano de Trabalho; iii) realização de saques para pagamentos em espécie; iv) ausência de comprovação da integralização da contrapartida..." (peças 16, p. 3 e 11-16; 21 e 22) .
Após analisar a defesa conjuntamente apresentada pelas responsáveis, a Secex-TCE concluiu "por afastar, excepcionalmente, o débito correspondente às duas primeiras parcelas de recursos transferidos", tendo em vista "o transcurso de quase doze anos sem que as irregularidades identificadas na prestação de contas da 1ª e 2ª parcela dos recursos tivessem chegado ao conhecimento das responsáveis" (peça 31, p. 25) . Já em relação às duas últimas parcelas, a unidade técnica concluiu que "a defesa não logrou justificar a omissão inicial, devendo-se confirmar a imputação de débito pelos valores correspondentes..." (peça 31, p. 25) .
Diante disso, tendo reconhecido a boa-fé da Sra. Silvia Marques Dantas de Oliveira, a Secex-TCE propôs, entre outras medidas, fixar novo e improrrogável prazo para que as responsáveis comprovassem, perante o Tribunal, o recolhimento do débito remanescente, no valor original de R$ 84.795,00, nos termos do art. 12, §§ 1º e 2º, da Lei nº 8.443/92, c/c o art. 202, §§ 2º e 3º, do Regimento Interno do TCU (peças 31, p. 26-27; 32 e 33) .
Por meio do parecer na peça 34, após tecer considerações acerca da prescrição da pretensão de ressarcimento e sugerir o arquivamento do feito, propus, alternativamente, a renovação das citações com inclusão do detalhamento dos débitos atribuídos aos responsáveis nestes autos, medida acolhida por Vossa Excelência no despacho na peça 35.
Após adoção das providências acima referidas, a Sra. Silvia Marques Dantas de Oliveira juntou aos autos a defesa composta pelos elementos nas peças 45 a 52, cuja análise pela SecexTCE resultou em proposta de julgamento pela irregularidade das contas, com redução do débito aos valores correspondentes à ausência de prestação de contas da 3ª e da 4ª parcelas, bem como ao kit multimídia. Em relação à multa, restou consumada a prescrição da pretensão punitiva, razão pela qual não se cogitou sua aplicação. 
Conforme se verifica a partir dos elementos constantes dos autos, as irregularidades que ensejaram a instauração desta TCE se configuraram no exercício de 2010, quando se findou o prazo para apresentação da prestação de contas da aplicação dos recursos do convênio (peças 7, p. 67; 599, 679 e 680) . Abordam-se, portanto, irregularidades cometidas há mais de dez anos. Considerando a relevância do tema atinente à prescritibilidade da pretensão de ressarcimento aos cofres públicos, sobretudo em face da evolução da jurisprudência do Supremo Tribunal Federal (STF) a respeito da matéria, entendo que se afigura oportuno um exame mais aprofundado acerca desse ponto.
Antes de tudo, devo destacar que, em outras oportunidades, já manifestei entendimento, em longos e detalhados pareceres, no sentido de que a análise da prescrição da pretensão de ressarcimento ao erário deve seguir as regras estabelecidas no Código Civil atualmente vigente. Como exemplos, cito os pareceres emitidos nos autos do TC Processo 000.012/2020-3, da relatoria do Ministro Vital do Rêgo, do TC Processo 036.485/2019-5, da relatoria do Ministro-Substituto Marcos Bemquerer Costa, do TC Processo 020.232/2017-9, da relatoria do Ministro-Substituto Weder de Oliveira, do TC Processo 031.091/2013-0, da relatoria do Ministro Benjamin Zymler, do TC  Processo 004.030/2017-6, da relatoria do Ministro-Substituto André Carvalho, do TC Processo 029.107/2019-9, da relatoria do Ministro Raimundo Carreiro, do TC  Processo 006.359/2019-1, da relatoria do Ministro Augusto Nardes, do TC Processo 017.162/2007-1, da relatoria do Ministro Aroldo Cedraz, do TC Processo 035.278/2015-3, da relatoria do Ministro-Substituto Augusto Sherman Cavalcanti, do TC Processo 000.071/2020-0, da relatoria do Ministro Jorge Oliveira, do TC Processo 027.487/2017-2, da relatoria do Ministro Walton Alencar Rodrigues, e do TC Processo 018.978/2012-6, da relatoria do Ministro Bruno Dantas.
Nos referidos processos, tive a oportunidade de externar opinião no sentido de que, em razão de seu caráter genérico e da ausência de normas específicas que disciplinem o assunto, o art. 205 do Código Civil - que constitui a regra geral de prescrição - deve incidir, a priori, em todas as situações para as quais a lei não tenha estabelecido prazo inferior. As normas de direito civil, notadamente as insertas na parte geral do Código Civil, por sua abrangência e estofo em sólidos princípios de direito, devem orientar a aplicação do Direito em todos os ramos, quando não conflitantes com matérias especificamente reguladas. Compreendo que, por esse caminho não se estará a preencher hiatos, mas sim a reconhecer que, na inexistência de norma específica para a hipótese, devem incidir as regras da Lei 10.406/2002.
Além do que, há que se reconhecer que a regra do art. 205 do Código Civil, conquanto inespecífica, é perfeitamente compatível com as normas que, desde muito, regem o procedimento de controle externo. E nesse passo, para que não se afronte a harmonia e o caráter sistêmico de suas normas, o Código Civil também pode e deve servir de parâmetro para o regramento de outras questões, como, por exemplo, e no que couber: as causas de suspensão previstas nos arts. 198 e 200; as causas interruptivas do art. 202, incisos I e VI; o recomeço da contagem do prazo estabelecido no art. 202, parágrafo único; a prescrição intercorrente prevista no art. 202, parágrafo único; os efeitos da interrupção efetuada contra devedor solidário, ex vi do art. 204, § 1º, in fine; o prazo geral de dez anos previsto no art. 205; e, o dever de guarda de documentos de que trata o art. 1.194.
Mesmo ciente de que as mais recentes deliberações da Corte de Contas, por motivos diversos, continuam a adotar a tese da imprescritibilidade da pretensão de ressarcimento (v.g. Acórdão 5236/2020-TCU-Plenário, 11.839/2020-TCU-2ª Câmara, 18/2021-TCU-1ª Câmara e 120/2021-TCU-Plenário) , ratifico posicionamento externado nos pareceres acima citados, no sentido de que o exame da ocorrência da prescrição da pretensão de ressarcimento aos cofres públicos - instrumentalizada nos processos de contas que tramitam no TCU - deve ter como parâmetro o prazo geral de prescrição indicado no art. 205 da Lei 10.406/2002, contado a partir da data de ocorrência da irregularidade que deu origem ao débito, em consonância com o art. 189 da mesma lei.
Dito isso, passo ao exame, no caso concreto, da ocorrência da prescrição da pretensão de ressarcimento. Considerando que as regras aplicáveis à prescrição da pretensão punitiva, nos termos do Acórdão 1441/2016-TCU-Plenário, são as mesmas que ora propomos para a análise da prescrição da pretensão de ressarcimento ao erário; considerando que, in casu, as irregularidades que ensejariam a aplicação de sanção são as mesmas que dariam causa à condenação em débito, assim como são as mesmas as causas interruptivas e demais variáveis; entendo cabível a análise em conjunto da ocorrência da prescrição para ambas pretensões.
Conforme registrado pela Secex-TCE, o convênio "teve vigência de 22/4/2005 a 31/12/2005, sendo sucessivamente prorrogado até 25/6/2010 (peça 7, p. 679 [e  680], item 1.3) , com prazo final para apresentação da prestação de contas em 24/8/2010" (peça 31, p. 1) . Portanto, adotando-se como parâmetro o exame perpetrado neste parecer acerca da matéria, verifica-se a consumação da prescrição da pretensão de ressarcimento ao erário no âmbito deste processo, pois, tomando-se como referência o fim do prazo para apresentação da prestação de contas, ocorrido em 24/8/2010 (peças 7, p. 67; 599, 679 e 680; e 31, p. 1) , o prazo prescricional de dez anos estabelecido no artigo 205 do Código Civil completou-se antes que fosse interrompido pelo ato que autorizou a citação do responsável, ocorrido em 27/1/2021 (peça 18) .
Por conseguinte, nos termos do art. 212 do Regimento Interno do TCU, as presentes contas devem ser arquivadas, sem julgamento de mérito. Sem embargo, caso a Corte de Contas, numa análise perfunctória e não exauriente, entenda que as irregularidades guardam correspondência com quaisquer condutas tipificadas na Lei 8.429/1992, deve promover o encaminhamento do acórdão que vier a ser proferido ao Ministério Público Federal, para que adote as medidas que entender cabíveis.
Com relação à análise de mérito das presentes contas, para o caso de não ser acolhida a tese de prescrição da pretensão de ressarcimento aqui defendida, já havia manifestado anuência à conclusão da unidade técnica de que cabe afastar o débito correspondente às duas primeiras parcelas de recursos transferidos, tendo em vista "o transcurso de quase doze anos sem que as irregularidades identificadas na prestação de contas da 1ª e 2ª parcela dos recursos tivessem chegado ao conhecimento das responsáveis" (peça 31, p. 25) . 
No tocante às últimas parcelas, incluindo aqui o valor do kit multimídia, endosso uma vez mais o posicionamento da unidade técnica, no sentido de que as responsáveis não lograram êxito em afastar as irregularidades e débitos que lhe foram atribuídos. Embora os elementos trazidos em sede de alegações de defesa contemplem recibos e notas fiscais que supostamente lastreariam a utilização dos recursos conveniados, a metodologia de pagamento eleita pela convenente, relativa à realização de saques da conta específica, acabou por impedir o estabelecimento de nexo de causalidade, na forma requerida pela norma de regência.
Ademais, a Sra. Silvia Marques Dantas de Oliveira admitiu, em sua primeira defesa, a existência de outra financiadora para o projeto (peça 25, p. 18) , o que ensejaria medidas mais cautelosas para comprovação da utilização dos recursos provenientes do Ministério da Cultura, como, por exemplo, a utilização individualizada de cheques para pagamentos e a identificação dos documentos com o número do convênio.
Portanto, caso superada a tese de prescrição da pretensão de ressarcimento, caberia julgar irregulares as presentes contas, condenando as responsáveis em débito no montante histórico de R$ 84.795,00, decorrente da falta de comprovação da boa e regular aplicação dos recursos das últimas parcelas repassadas à entidade por meio da avença.
Ante o exposto, tendo em vista a ocorrência da prescrição da pretensão de ressarcimento ao erário, este membro do Ministério Público de Contas junto ao TCU manifesta-se pelo arquivamento do presente processo, sem julgamento do mérito, nos termos do art. 212 do Regimento Interno do TCU, sem prejuízo de que, caso o Tribunal entenda pertinente, envie cópia do acórdão a ser prolatado, bem como do relatório e do voto que o fundamentarem, à Procuradoria da República no Estado de Pernambuco.
	
É o relatório.

Nara Moreira Ferrario de Carvalho (33.652/OAB-PE) e Taciano Domingues da Silva Filho (33.865/OAB-PE), representando Graúna - Juventude, Gênero, Arte e Desenvolvimento.

Procurador Sérgio Ricardo Costa Caribé.

TOMADA DE CONTAS ESPECIAL INSTAURADA PELA SECRETARIA ESPECIAL DE CULTURA. NÃO COMPROVAÇÃO DA BOA E REGULAR APLICAÇÃO DOS RECURSOS CONVENIADOS. IRREGULARIDADES NA PRESTAÇÃO DE CONTAS. CITAÇÃO. ALEGAÇÕES DE DEFESA INSUFICIENTES PARA ELIDIR AS IRREGULARIDADES APONTADAS. CONTAS IRREGULARES. DÉBITO. MULTA.

TOMADA DE CONTAS ESPECIAL (TCE)

Secretaria de Controle Externo de Tomada de Contas Especial (SecexTCE).

Trago ao Colegiado tomada de contas especial instaurada pela Secretaria Especial da Cultura, em desfavor de Graúna - Juventude, Gênero, Arte e Desenvolvimento e de sua ex-presidente, a Sra. Sílvia Marques Dantas de Oliveira (de out/2004 a jul/2011) , pela não comprovação da regular aplicação dos recursos conveniados, em razão de irregularidades na documentação exigida para prestação de contas dos recursos repassados pelo Fundo Nacional de Cultura - FNC por meio do Convênio 093/05, firmado entre a aludida instituição e o extinto Ministério da Cultura, tendo por objeto prestar apoio ao projeto "OCAS - Oficinas Culturais de Artes e Saúde".
2.	O Convênio 093/05 foi originalmente firmado no valor de R$ 322.898,77, sendo R$ 149.593,00 à conta do concedente e R$ 173.305,77 referentes à contrapartida do convenente. Teve vigência de 22/4/2005 a 31/12/2005, sendo sucessivamente prorrogado até 25/6/2010, com prazo final para apresentação da prestação de contas em 24/8/2010.
3.	No âmbito do Tribunal, as responsáveis foram citadas pelas irregularidades caracterizadas na instrução preliminar às peças 16/18, e a seguir detalhadas, especificados os débitos atribuídos às responsáveis nos termos regimentais: i) inidoneidade em comprovantes de despesas; ii) realização de despesas sem previsão no Plano de Trabalho; iii) realização de saques para pagamentos em espécie; iv) ausência de comprovação da integralização da contrapartida; e v) pagamento de tarifas bancárias.
4.	Após analisar a defesa apresentada pelas responsáveis, a Secex-TCE concluiu por afastar, excepcionalmente, o débito correspondente às duas primeiras parcelas de recursos transferidos, tendo em vista o transcurso de quase doze anos sem que as irregularidades identificadas na prestação de contas da 1ª e 2ª parcela dos recursos tivessem chegado ao conhecimento das responsáveis. Em relação às duas últimas parcelas e a referente ao kit multimidia, a unidade técnica concluiu que a defesa não logrou justificar a omissão inicial, devendo-se confirmar a imputação de débito pelos valores correspondentes.
5.	Diante disso, tendo reconhecido a boa-fé da Sra. Silvia Marques Dantas de Oliveira, a Secex-TCE propôs, entre outras medidas, fixar novo e improrrogável prazo para que as responsáveis comprovassem, perante o Tribunal, o recolhimento do débito remanescente, no valor original de R$ 84.795,00, nos termos do art. 12, §§ 1º e 2º, da Lei nº 8.443/92, c/c o art. 202, §§ 2º e 3º, do Regimento Interno do TCU.
6.	No entanto, por meio do parecer na peça 34, após concluir pela ocorrência da prescrição, tanto da pretensão punitiva, quanto de ressarcimento, adotado para ambas o critério decenal do Código Civil, e sugerir o arquivamento do feito, o Ministério Público junto ao TCU propôs, alternativamente, a renovação das citações com inclusão do detalhamento dos débitos atribuídos às responsáveis nestes autos, relativos à 3ª e 4ª parcelas, bem como referente ao kit multimídia, medida por mim acolhida, em despacho à peça 35.
7.	Então, autorizei que fossem renovadas as citações, desta feita escoimadas as falhas apontadas pelo douto Parquet, especificadas as irregularidades e as correspondentes condutas, bem como detalhados os valores dos débito (peças 36/38) :
Irregularidade 1: Na¿o comprovac¿a¿o da boa e regular aplicac¿a¿o da 1a e 2a parcelas do Conve¿nio no 093/05, em virtude de remanescerem injustificadas as irregularidades apontadas na prestac¿a¿o de contas, quais sejam: i) inidoneidade em comprovantes de despesas; ii) realizac¿a¿o de despesas sem previsa¿o no Plano de Trabalho; iii) realizac¿a¿o de saques para pagamentos em espe¿cie; iv) ause¿ncia de comprovac¿a¿o da integralizac¿a¿o da contrapartida; e v) pagamento de tarifas banca¿rias. 
Conduta 1: apresentar, por interme¿dio de sua dirigente, comprovantes inido¿neos de despesas. 
Conduta 2: realizar, por interme¿dio de sua dirigente, despesas sem previsa¿o no Plano de Trabalho. 
Conduta 3: realizar, por interme¿dio de sua dirigente, saques para pagamentos em espe¿cie. 
Conduta 4: deixar, por interme¿dio de sua dirigente, de integralizar a contrapartida. 
Irregularidade 2: Não comprovação da boa e regular aplicação dos recursos repassados pela 3ª e 4ª parcelas do Convênio nº 093/05, e do valor relativo ao kit multimídia, em virtude da omissão no dever de apresentar a prestação de contas, cujo prazo expirou em 24/8/2010.
Conduta: Omitir-se, por intermédio de sua dirigente, no dever de apresentar a prestação de contas final da 3ª e 4ª parcelas do Convênio 093/05, e do valor relativo ao kit multimídia, expirado em 24/8/2010, impedindo a comprovação da boa e regular aplicação das verbas recebidas.
8.	Após adoção da providência acima referida, a Sra. Silvia Marques Dantas de Oliveira juntou aos autos novas alegações de defesa, cuja análise pela SecexTCE resultou na proposta de julgamento pela irregularidade das contas, com manutenção do débito relativo aos valores correspondentes aos valores da 3ª e da 4ª parcelas, bem como ao kit multimídia, sem aplicação de multa, por considerar que restou consumada a prescrição da pretensão punitiva.
9.	Em nova atuação no feito, o MP/TCU ratificou o juízo de que o prazo prescricional de dez anos estabelecido no artigo 205 do Código Civil (a aplicar-se à pretensão da prescrição punitiva e ressarcitória) completou-se antes que fosse interrompido pelo ato que autorizou a citação das responsáveis, ocorrido em 27/1/2012, e, por conseguinte, propôs que, nos termos do art. 212 do Regimento Interno do TCU, as presentes contas devam ser arquivadas, sem julgamento de mérito, e, ainda, caso se entenda que as irregularidades guardam correspondência com quaisquer condutas tipificadas na Lei 8.429/1992, seja encaminhado o acórdão ao Ministério Público Federal, para que adote as medidas que entender cabíveis.
10.	Alternativamente, em relação ao mérito das presentes contas, pronunciou-se em conformidade com a proposta da unidade técnica.
11.	Feita essa breve contextualização, passo a decidir.
12.	Inicialmente, peço vênias ao Ministério Público junto ao TCU, em relação à abordagem da prescrição das pretensões punitiva e ressarcitória do Tribunal, pois, neste ponto, acolho o encaminhamento proposto na instrução da unidade técnica, cujos fundamentos incorporo às minhas razões de decidir, com os ajustes que proponho neste voto. No que tange à abordagem de mérito, acolho o exame da SecexTCE, homologado, alternativamente, pelo MP/TCU e, igualmente, incorporo os fundamentos técnicos da análise às minhas razões de decidir.
13.	Com efeito, acolho o exame técnico quando aponta a ocorrência da prescrição da pretensão punitiva do Tribunal no presente caso, pelos motivos que especifica, a determinar a impossibilidade de aplicação de penalidade às responsáveis.
14.	Em relação à prescrição da pretensão ressarcitória por parte do TCU, adoto a conclusão da unidade instrutiva, entretanto, por fundamento diverso, pois o entendimento que tenho adotado e levado aos colegiados desta Corte de Contas está alinhado à tese que esclarece que a recente decisão do STF, no âmbito do RE 636.886, alcança a etapa de cobrança do título extrajudicial constituído pelo Tribunal de Contas da União, e não altera o entendimento jurisprudencial do Tribunal sobre a imprescritibilidade das ações de ressarcimento do dano, fundado no art. 37, § 5º, da Constituição Federal.
15.	Em primeiro lugar, resta isento de dúvidas que a jurisprudência consolidada deste Tribunal de Contas da União (TCU) se formou no sentido da imprescritibilidade das ações de ressarcimento ao erário. Nesse sentido, reproduzo o Enunciado da Súmula 282, desta Corte: "As ações de ressarcimento movidas pelo Estado contra os agentes causadores de danos ao erário são imprescritíveis."
16.	De outra parte, e à semelhança dos outros julgadores deste TCU, não desconheço a recente decisão exarada pelo Supremo Tribunal Federal (STF) , prolatada no âmbito do Recurso Extraordinário (RE) 636.886/AL, por meio da qual foi fixado o seguinte enunciado para o Tema 899, de repercussão geral: "É prescritível a pretensão de ressarcimento ao erário fundada em decisão de Tribunal de Contas.
17.      No entanto, mesmo após o julgamento dos embargos de declaração, naquela feito, pelo STF, muitas dúvidas remanesceram sobre o tema, e apenas por decisão desta Corte de contas a jurisprudência vigente poderá ser alterada, com o esclarecimento de todas as questões atinentes à matéria.
18.	Portanto, ante os fundamentos acima, adotando a tese do Enunciado da Súmula 282 do TCU, ainda vigente, considero que não ocorreu a prescrição da pretensão ressarcitória desta Corte, devendo o processo ser levado a julgamento, nos termos da proposta da SecexTCE.
19.	Em relação ao juízo de mérito destas contas, verifico da instrução técnica que as irregularidades estão adequadamente caracterizadas e representam substrato factual para o julgamento das contas das responsáveis  Graúna - Juventude, Gênero, Arte e Desenvolvimento e de sua ex-presidente, a Sra. Sílvia Marques Dantas de Oliveira, porquanto tais responsáveis, não lograram elidir as irregularidades apontadas e tampouco conseguiram justificar as condutas que lhes foram atribuídas, acarretando prejuízos aos erário federal.
20.	Com efeito, a instrução técnica consignou os elementos necessários para caracterizar as condutas inquinadas, o nexo de causalidade entre estas e as irregularidades geradoras do dano e restou configurada conduta ao menos culposa das responsáveis, conforme resumido na peça instrutiva e reproduzido no relatório que antecede este voto.
21.	Assim, concordo com a conclusão da unidade instrutiva que a documentação comprobatória de despesas apresentada nas alegações de defesa compôs-se, essencialmente, por recibos precários, sem qualquer indicação dos serviços prestados pelo beneficiário do correspondente pagamento e que a totalidade das notas fiscais e guias de recolhimento apresentadas, não permitiu estabelecer qualquer relação com o convênio ou seu objeto, ou seja, impossível configurar adequado nexo de causalidade entre os recursos do convênio e as despesas realizadas.
22.	Além disso, ressalto relevante observação formulada pelo MP/TCU, no sentido de que a Sra. Silvia Marques Dantas de Oliveira admitiu, em sua primeira defesa, a existência de outra financiadora para o projeto, o que ensejaria medidas mais cautelosas para comprovação da utilização dos recursos provenientes do Ministério da Cultura, como, por exemplo, a utilização individualizada de cheques para pagamentos e a identificação dos documentos com o número do convênio.
23.	Com relação à apuração do valor do dano, também mercê da diligente atuação do MP/TCU, referido valor foi adequadamente quantificado, especificados os correspondentes valores nominais e as respectivas datas de ocorrência, nos termos da legislação de regência, conforme expresso na segunda instrução técnica que orientou a citação das responsáveis (peças 36/38) , bem como na instrução de mérito, que houve por excluir do montante do débito os valores relativos às 1ª e 2ª parcelas, em benefício dos convenentes, tendo em vista a configuração de falha grave no âmbito do concedente, em prejuízo do contraditório e da ampla defesa.
24.	No entanto, as circunstâncias dos autos demonstram que tal falha do concedente, que não informou adequadamente aos convenentes as irregularidades identificadas no exame da prestação de contas das duas primeiras parcelas, por falha na identificação de seu endereço, não contaminou a execução das 3ª e 4ª parcelas e do valor relativo ao kit multimídia, uma vez que essas etapas foram realizadas em momento bastante distinto ao do primeiro bloco do convênio.
25.	Aliás, tais circunstâncias ficam esclarecidas apenas pela observação dos períodos de liberação dos valores conveniados, conforme informa a instrução técnica. Enquanto as duas primeiras parcelas foram liberadas no ano de 2005, as duas últimas ocorreram em 2009, e o kit multimidia em 2008:
	Parcela 
	OB
	Valor R$
	Data

	1ª
	2005OB902900
	54.938,00
	25/8/2005

	2ª 
	2005OB903595/96
	29.860,00
	18/10/2005

	3ª 
	2009OB800600
	29.805,00
	5/2/2009

	4ª 
	2009OB802477
	34.990,00
	26/8/2009

	Kit Multimídia
	2008OB03240
	20.000,00
	03/11/2008

26.	Por fim, concordo, também, com o exame técnico, quando propõe que, diante da ausência de elementos capazes de elidir as irregularidades que lhes foram atribuídas e inexistindo nos autos elementos que permitam concluir pela ocorrência da boa-fé ou de outros excludentes de culpabilidade nas condutas, as suas contas sejam julgadas irregulares e que as responsáveis sejam condenadas solidariamente em débito, nos termos indicados pela unidade instrutiva e, em caráter alternativo, homologado pelo Ministério Público.
             Ante todo o exposto, acatando, no mérito, o parecer da unidade técnica ratificado pelo Ministério Público junto ao TCU, voto no sentido de que o Tribunal acolha a minuta de acórdão que ora submeto ao Colegiado.
TCU, Sala das Sessões, em 21 de junho de 2022.
Ministro JOÃO AUGUSTO RIBEIRO NARDES
Relator